ACORDAO-COMPLETO-2416853

ACÓRDÃO 13406/2020 ATA 42/2020 - PRIMEIRA CÂMARA

VISTOS, relatados e discutidos estes autos de processo de contas anuais da Secretaria Nacional de Habitação (SNH) , atualmente vinculada ao Ministério do Desenvolvimento Regional (MDR) , relativo ao exercício financeiro de 2015,
ACORDAM os Ministros do Tribunal de Contas da União, reunidos em Sessão de 1ª Câmara, ante as razões expostas pelo Relator, em:
9.1 julgar, com fundamento nos arts. 1º, inciso I, 16, inciso II, 18 e 23, inciso II, da Lei 8.443/1992, c/c os arts. 1º, inciso I, 208 e 214, inciso II, do Regimento Interno, regulares com ressalva as contas da responsável Inês da Silva Magalhães (CPF XXX.715.848-XX) relativas ao exercício de 2015, dando-lhe quitação;
9.2 julgar, com fundamento nos arts. 1º, inciso I, 16, inciso I, 17 e 23, inciso I, da Lei 8.443/1992, c/c os arts. 1º, inciso I, 207 e 214, inciso I, do Regimento Interno, regulares as contas relativas ao exercício de 2015 dos responsáveis Júnia Maria Barroso Santa Rosa (CPF XXX.447.206-XX) ; Mirna Quinderé Belmino Chaves (CPF XXX.661.001-XX) ; Maria do Carmo Avesani (CPF XXX.757.451-XX) ; Nelson Teixeira da Silva (CPF XXX.274.907-XX) ; Alessandra D'Ávila Vieira (CPF XXX.822.361-XX) ; Antônio Vladimir Moura Lima (CPF XXX.789.795-XX) ; e Rui Pires da Silva (CPF XXX.777.056-XX) ; dando-lhes quitação plena;
9.3 dar ciência à Secretaria Nacional de Habitação, com fulcro no art. 9º da Resolução-TCU 315/2020, das seguintes impropriedades apontadas no Relatório de Gestão 2015, com vistas a evitar a repetição das falhas:
9.3.1.ausência de revisão do Plano Nacional de Habitação (PlanHab) ;
9.3.2.pagamento de dívidas da União junto ao Fundo de Garantia do Tempo de Serviço (FGTS) sem a devida autorização em Lei Orçamentária Anual (LOA) ou em Lei de créditos adicionais, e com o registro irregular de subvenções econômicas, incluindo o pagamento de R$ 869,10 milhões executados em 2014 sem que constassem da respectiva dotação orçamentária;
9.3.3.não realização, pelo Poder Executivo Federal, de estudos e projeções devidamente fundamentados, previamente à manutenção ou acréscimo da participação do Fundo de Garantia do Tempo de Serviço (FGTS) em políticas públicas do Governo Federal, que verifiquem a capacidade do Fundo em suportar os valores aportados em caráter não oneroso, assegurando sua sustentabilidade a curto, médio e longo prazo; 
9.3.4.identificação de impropriedades relativas ao atributo qualidade das metas constantes no Objetivo 0383 (Minha Casa, Programa Minha Vida) , vinculado ao Programa 2049 (Moradia Digna) , do PPA 2012-2015;
9.3.5.existência, no âmbito do Programa Minha Casa Minha Vida (PMCMV) , de elevado número de contratos com obras paralisadas, atrasadas e não concluídas, tendo sido expressivo o volume de transferências PAC para tais obras em 2015; 
9.3.6.não apresentação, no Relatório de Gestão da SNH do exercício de 2015, de análise crítica quanto aos seus resultados e indicação clara de como a redução orçamentária impactou ou prejudicou suas ações e como a gestão lidou com as dificuldades;
9.3.7.não abrangência, pelos indicadores utilizados pela SNH para medir o desempenho da sua gestão, de todos os resultados de sua atuação;
9.3.8.defasagem no quantitativo de servidores da SNH prejudicando as atividades de controle, monitoramento e avaliação dos Programas de sua responsabilidade;
9.3.9.não aperfeiçoamento da estrutura tecnológica da SNH com relação à necessidade de aprimoramento do Sistema de Acompanhamento e Controle de Investimentos (SACI) , que envolve a gestão das operações de transferências voluntárias relacionadas às ações de Urbanização de Assentamentos Precários (10S3, 10S6 e 10SJ) , vinculadas ou não ao Programa de Aceleração do Crescimento (PAC) , bem como com relação à inexistência de sistema informatizado específico para monitorar o PMCMV; 
9.3.10.não avaliação e identificação sistematizada de riscos no âmbito da SNH; e 
9.3.11.não finalização da elaboração de seus normativos internos com responsabilidade e procedimentos definidos.
9.4 dar ciência desta deliberação aos responsáveis e à Secretaria Nacional de Habitação do Ministério do Desenvolvimento Regional ou à Unidade Jurisdicionada que lhe suceder; e
9.5 arquivar os presentes autos.

Prestação de Contas Ordinária de Secretaria Nacional de Habitação relativa ao Exercício Financeiro de 2015

Primeira Câmara

Secretaria Nacional de Habitação.

3. Responsáveis: Alessandra D' Ávila Vieira (XXX.822.361-XX); Antônio Vladimir Moura Lima (XXX.789.795-XX); Inês da Silva Magalhães (XXX.715.848-XX); Júnia Maria Barroso Santa Rosa (XXX.447.206-XX); Maria do Carmo Avesani Lopez (XXX.757.451-XX); Mirna Quinderé Belmino Chaves (XXX.661.001-XX); Nelson Teixeira da Silva (XXX.274.907-XX); Rui Pires da Silva (XXX.777.056-XX).

13.1. Ministros presentes: Walton Alencar Rodrigues (Presidente), Benjamin Zymler, Bruno Dantas e Vital do Rêgo.
13.2. Ministros-Substitutos presentes: Augusto Sherman Cavalcanti (Relator) e Weder de Oliveira.

AUGUSTO SHERMAN

Adoto, como relatório, excerto da instrução vazada à peça 10 destes autos, anuída pelos dirigentes da Secretaria de Fiscalização de Infraestrutura Urbana - SeinfraUrbana (peças 11 e 12) , e, em quota singela, pelo MP/TCU (peça 13) :
"1. INTRODUÇÃO
Cuidam os autos de processo de contas anuais da Secretaria Nacional de Habitação (SNH) , atualmente vinculada ao Ministério do Desenvolvimento Regional (MDR) , relativo ao exercício financeiro de 2015, constituído em função do art. 4º da Instrução Normativa TCU 63/2010. Registre-se que no referido exercício a SNH pertencia à estrutura do extinto Ministério das Cidades (MCidades) . 
O processo de contas foi organizado de forma individual, conforme classificação constante do art. 5º da Instrução Normativa - TCU 63/2010 e do anexo I da Decisão Normativa TCU 147/2015.
O presente processo de contas tem conexão com o TC Processo 008.389/2016-0, que cuidou da apreciação das Contas do Governo da República relativas ao exercício de 2015, conforme determina o inciso I do art. 71 da Constituição Federal.
O processo de apreciação das Contas do Governo da República representa a consolidação das contas individuais de ministérios, órgãos e entidades federais dependentes do orçamento federal e a análise empreendida pelo TCU culminou no Parecer Prévio sobre as Contas da Presidente da República, no qual foi recomendado a sua rejeição pelo Congresso Nacional, nos seguintes termos:
O Tribunal de Contas da União é de parecer que as Contas atinentes ao exercício financeiro de 2015, apresentadas pela Excelentíssima Senhora Presidente da República, Dilma Vana Rousseff, exceto pelos possíveis efeitos dos achados de auditoria referentes às demonstrações contábeis da União, consignados no relatório, representam adequadamente as posições financeira, orçamentária, contábil e patrimonial, em 31 de dezembro de 2015; contudo, devido à gravidade e à repercussão negativa sobre a gestão governamental associadas às irregularidades detectadas, não elididas pelas contrarrazões apresentadas por Sua Excelência, houve inobservância relevante aos princípios constitucionais e legais que regem a administração pública federal, às normas constitucionais, legais e regulamentares na execução dos orçamentos da União e nas demais operações realizadas com recursos públicos federais, conforme estabelece a lei orçamentária anual, razão pela qual as Contas não estão em condições de serem aprovadas, recomendando-se a sua rejeição pelo Congresso Nacional. (grifo nosso) 
Nesse contexto, a apreciação das contas de Governo abordou assuntos que são substancialmente conexos com o Programa Minha, Casa Minha Vida (PMCMV) , cuja responsabilidade pela gestão é da SNH, quais sejam: pagamentos de dívidas da União junto ao Fundo de Garantia do Tempo de Serviço (FGTS) relativas aos adiantamentos realizados pelo Fundo para subvenções econômicas concedidas no âmbito do PMCMV e participação do FGTS no Programa Minha Casa, Minha Vida  (itens 3.3.6.3 e 3.3.6.4 do Relatório e Parecer Prévio do TCU sobre as Contas do Governo da República) ; e análise das metas quantitativas do Objetivo 0383 (Programa Minha Casa, Minha Vida) , vinculado ao Programa 2049 (Moradia Digna) , em relação aos atributos confiabilidade e qualidade (item 4.2.14 do Relatório e Parecer Prévio do TCU sobre as Contas do Governo da República) .
Assim, além do Relatório de Gestão da SNH relativo a 2015 (peça 1) e dos principais pontos levantados pelo Relatório de Auditoria Anual de Contas do órgão de controle interno (peça 5) , realizado de acordo com o escopo de auditoria firmado por meio da Ata de Reunião realizada em 19/11/2015, entre SFC/DIURB - Coordenação-Geral de Auditoria da Área de Cidades e a SeinfraUrbana/TCU, as análises empreendidas sobre o Programa Minha Casa Minha vida no âmbito da apreciação das Contas do Governo da República também subsidiaram a análise das contas da SNH referentes ao exercício de 2015.
2. DADOS BÁSICOS DA UNIDADE
A Secretaria Nacional de Habitação (SNH) foi instituída pelo Decreto 4.665/2003 (posteriormente revogado pelo Decreto 8.927/2016) que aprovou a Estrutura Regimental e o Quadro Demonstrativo dos Cargos em Comissão do então Ministério das Cidades (MCidades) .
Atualmente a SNH encontra-se vinculada ao Ministério do Desenvolvimento Regional (MDR) , que, em virtude do Decreto 9.666, de 2 de janeiro de 2019, englobou a estrutura dos extintos Ministérios das Cidades e da Integração Nacional, e dos extintos Departamentos de Recursos Hídricos e de Revitalização de Bacias Hidrográficas e Acessos à Água do Ministério do Meio Ambiente.
Por sua vez, a Portaria 227/2003 do Ministério das Cidades, alterada posteriormente pela Portaria 383/2005, aprovou os Regimentos Internos dos órgãos do Ministério das Cidades e dispôs, em seu Anexo V, sobre o Regimento Interno da Secretaria Nacional de Habitação. O art. 1º da Portaria mencionada e o art. 7º do Anexo I do Decreto 4.665/2003 determinam à SNH, conforme transcrito a seguir:
I - formular e propor, acompanhar e avaliar os instrumentos para a implementação da Política Nacional de Habitação, em articulação com as demais políticas públicas e com as instituições e órgãos voltados para o desenvolvimento urbano, regional e social, visando a universalização do acesso à moradia, incluindo a rural;
II - promover e acompanhar a consolidação e modernização da legislação do setor habitacional;
III - promover e coordenar ações de apoio técnico a estados, Distrito Federal e municípios e organizações da sociedade na gestão de programas habitacionais, em consonância com as diretrizes da Secretaria-Executiva;
IV - elaborar diretrizes nacionais visando à captação de recursos para investimentos no setor de habitação;
V - elaborar e propor mecanismos de participação e controle social das ações de habitação, incluindo a realização de seminários, encontros e conferências;
VI - promover e acompanhar ações para o desenvolvimento e a difusão tecnológica e para a melhoria da qualidade da cadeia produtiva da indústria da construção civil;
VII - coordenar e apoiar as atividades referentes à área de habitação no Conselho das Cidades; 
VIII - exercer as atribuições inerentes ao Comitê Nacional de Desenvolvimento Tecnológico da Habitação no âmbito da Secretaria, observada a legislação específica; 
IX - apoiar a integração de programas e ações estaduais, municipais e do Distrito Federal; 
X - apoiar, em articulação com a Secretaria-Executiva, a participação do Ministério em órgãos colegiados, em assuntos inerentes à Secretaria; 
XI - elaborar proposições legislativas sobre matérias técnicas de competência da Secretaria; 
XII - coordenar, em articulação com a Subsecretaria de Planejamento, Orçamento e Administração, o processo de planejamento, orçamento e gestão no âmbito da Secretaria; e 
XIII - acompanhar e avaliar o desempenho físico-financeiro das ações e programas da Secretaria, elaborando informações gerenciais para o processo de tomada de decisões.
A SNH é responsável por acompanhar e avaliar, além de formular e propor, instrumentos para a implementação da Política Nacional de Habitação (PNH) , a qual estabelece o planejamento do setor habitacional, buscando garantir condições institucionais para promoção do acesso à moradia digna a todos os segmentos da população, especialmente os de baixa renda.
Ela desenvolve e coordena ações que incluem desde o apoio técnico aos entes federados e aos setores produtivos até a promoção de mecanismos de participação e controle social nos programas habitacionais. Cabe ainda à SNH coordenar e apoiar as atividades referentes à área de habitação no Conselho das Cidades (peça 1, p. 11) . 
No exercício de 2015 a SNH estava estruturada em três departamentos: Departamento de Urbanização de Assentamentos Precários (DUAP) , Departamento de Produção Habitacional (DHAB) e Departamento de Desenvolvimento Institucional e Cooperação Técnica (DICT) .
Quadro 1 - Estrutura da SNH
	DUAP
	DHAB
	DICT

	Responsável por propor a elaboração e promover a implementação de programas de apoio ao setor público e entidades civis sem fins lucrativos, com o objetivo de melhorar as condições de habitabilidade de assentamentos precários e ampliar o acesso à moradia digna da população de baixa renda nas áreas urbana e rural.
	Responsável pela gestão do Programa Minha Casa Minha Vida (PMCMV) .
	Atua diretamente na promoção da Política Nacional de Habitação, do PlanHab (Plano Nacional de Habitação) e do Sistema Nacional de Habitação de Interesse Social (SNHIS) .

Fonte: Relatório de Gestão SNH 2015. Elaboração: SeinfraUrbana - TCU
Quanto aos macroprocessos da unidade, a SNH relatou que sua definição se deu a partir dos objetivos previsto no PPA 2012-2015, levando-se também em consideração suas competências regimentais e legais, e com orientação para os resultados previstos para cada ação orçamentária. 
Os macroprocessos definidos foram:

Quadro 2 - Macroprocessos da SNH
	1. Gestão do PAC Urbanização
	O Programa de Aceleração do Crescimento (PAC) tem por objetivo ampliar por meio de produção, aquisição ou melhoria o acesso à habitação, de forma subsidiada ou facilitada, priorizando o atendimento à população de baixa renda, com auxílio de mecanismos de provisão habitacional articulados entre diversos agentes e fontes de recursos, fortalecendo a implementação do Programa Minha Casa Minha Vida.

	Processo
	Aprimoramento das Regras do Programa
	Acompanhamento da Execução de Obras
	Acompanhamento daExecução de Projetos
	Gestão Orçamentáriae Financeira
	Monitoramento eAvaliação

	Produto
	Normativos e Manuais
	Obras de habitação e infraestrutura, além de atividades de regularização fundiária e de inclusão socioambiental.
	Projetos de habitação, infraestrutura, regularização fundiária, recuperação ambiental etrabalho social
	Manutenção dos saldos de empenho, e da liberação de recursos financeiros em valores compatíveis e suficientes para execução dos projetos
	Aplicativos operacionais que auxiliem no monitoramento e matrizes de avaliação do programa.

	2. Gestão do PBQP-H
	O Programa Brasileiro da Qualidade e Produtividade do Habitat (PBQP-H) é tem como meta organizar o setor da construção civil em torno de duas questões principais: a melhoria da qualidade do habitat e a modernização produtiva.

	Ações
	Avaliação da conformidade de empresas de serviços e obras, melhoria da qualidade de materiais, formação e requalificação de mão-de-obra, normalização técnica, capacitação de laboratórios, avaliação de tecnologias inovadoras, informação ao consumidor e promoção da comunicação entre os setores envolvidos.

	3. Gestão do PMCMV
	O Programa Minha Casa Minha Vida tem por objetivo ampliar por meio de produção, aquisição ou melhoria o acesso à habitação, de forma subsidiada ou facilitada, priorizando o atendimento à população de baixa renda, com auxílio de mecanismos de provisão habitacional articulados entre diversos agentes e fontes de cursos, fortalecendo a implementação do Programa Minha Casa Minha Vida.

	Processo 
	Aprimoramento das Regras do Programa
	Gestão Orçamentáriae Financeira
	Acompanhamento e |Monitoramento do Programa

	Produto
	Normativos
	Acompanhamento e Monitoramento dos valores empenhados epagos no âmbito do programa
	Relatórios e balanços doprograma 

Fonte: Relatório de Gestão SNH 2015. Elaboração: SeinfraUrbana - TCU
2.1 Programas, objetivos e metas do PPA 2012-2015 
O Plano Plurianual da União para o período de 2012 a 2015 (PPA 2012-2015) , instituído pela Lei 12.593, de 18 de janeiro de 2012, teve os programas constantes de seu Anexo I alterados pela Lei 12.953, de 5 de fevereiro de 2014.
Relativamente à SNH, o PPA 2012-2015 contemplava o Programa Temático 2049 - Moradia Digna que, à época, englobava dois principais eixos da ação governamental para implementação da Política Nacional de habitação (PNH) , o Programa de Aceleração do Crescimento (PAC) - Habitação e o Programa Minha Casa, Minha Vida (PMCMV) , divididos nos seguintes objetivos, metas e iniciativas: 
Quadro 3 - Programa 2049 - Moradia Digna
	Objetivos
	Metas
	Iniciativas

	0382 - Melhorar as condições de vida e de habitabilidade das famílias de baixa renda que vivem em assentamentos precários;
	¿ Disponibilizar R$ 30,5 bilhões por meio de seleções públicas para urbanização de assentamentos precários. 
	¿ 015M - Apoio à urbanização de assentamentos precários, por intermédio da execução de ações integradas de habitação, infraestrutura, regularização fundiária e inclusão sócio ambiental
¿ 015N - Articulação com o Programa Minha, Casa Minha Vida, para o reassentamento ou remanejamento de famílias nas obras de urbanização de assentamentos precários, contenção de encostas, saneamento, transporte e mobilidade urbana
¿ 0l5Q - Utilização de imóveis da União, geridos pela Secretaria do Patrimônio da União, em apoio aos programas de urbanização de assentamentos precários em áreas da União

	0383 - Ampliar o acesso à habitação, de forma subsidiada ou facilitada, priorizando o atendimento à população de baixa renda, por intermédio do Programa Minha Casa, Minha Vida;
	¿ Disponibilizar 200 mil moradias para famílias com renda até R$ 5 mil mensais (urbana) e R$ 60 mil anuais (rural) .
¿ Disponibilizar 600 mil moradias para famílias com renda de até R$ 3,1 mil mensais (urbana) e RS 30 mil anuais (rural) .
¿ Produzir ou reformar 1,6 milhão de moradias para famílias com renda de até R$ 1,6 mil mensais (urbana) e RS 15 mil anuais (rural) .
¿ Promover a acessibilidade em 1,2 milhão de unidades habitacionais no MCMV em áreas urbanas e municípios acima de 50 mil habitantes.
	¿ 015S - Provisão ou reforma de unidades habitacionais em áreas urbanas e rurais em articulação com o setor público e privado
¿ 015T - Utilização de imóveis da União, geridos pela Secretaria de Patrimônio da União, em apoio à implementação dos programas de produção habitacional

	0384 - expandir o crédito habitacional com recursos do SBPE e do FGTS;
	¿ Contratar 500 mil operações de financiamento imobiliário com recursos do FGTS.
¿ Contratar R$ 176 bilhões em operações de financiamento SPBE.
	¿ 015V - Oferta de financiamento, inclusive com subsídios para população de baixa renda para: construção, requalificação, reforma ou aquisição de imóvel novo ou usado
¿ 015W - Promoção do aumento da participação dos agentes financeiros na concessão do financiamento habitacional

	0385 - fortalecer   a capacidade técnica e institucional dos atores envolvidos na implementação da política habitacional de interesse social para elevar a qualidade da inserção urbana e sustentabilidade dos empreendimentos e contribuir para inclusão socioeconômica das famílias beneficiadas;
	¿ 100% dos municípios com adesão ao SNHIS.
	¿ 015Y - Apoio à elaboração de Planos e Projetos para Habitação de Interesse Social
¿ 015Z - Fortalecimento da Política Nacional de Habitação - PNH e implantação de monitoramento e avaliação dos Programas e Ações do Sistema Nacional de Habitação de Interesse Social - SNHIS
¿ 0163 - Promoção de ações de Desenvolvimento Institucional dos agentes integrantes do Sistema Nacional de Habitação de Interesse Social - SNHIS

	0755 - elevar patamares da qualidade da construção civil por meio da criação e implementação de mecanismos de modernização tecnológica e gerencial; e
	¿ Alcançar 90% de conformidade com as normas (SiMaC) para materiais que compõem a cesta básica da construção de urna habitação de interesse social. 
¿ Certificar 100% das empresas de serviços e obras que executem empreendimentos de habitação de interesse social por meio do SiAC. 
¿ Conceder o DATec para 100% dos produtos inovadores utilizados em empreendimentos de habitação de interesse social por meio do SiNAT.
¿ Criar um Sistema Nacional para Capacitação Profissional e Certificação profissional para a construção civil
habitacional (SiCaP) 
	¿ 02ZQ - Apoio, do setor privado e órgãos de fomento, aos Sistemas de Qualidade (SiAC, SiMaC, SiNAT e SiCaP) , Inovação Tecnológica e à regulamentação de quesitos relacionados à sustentabilidade do Setor da Construção Civil
¿ 02ZV - Promoção da Qualidade, produtividade e sustentabilidade do Habitat, integrando todos os atores públicos e privados por meio da implantação do Sistema Nacional para Capacitação Profissional e Certificação Profissional (SiCaP) , consolidação do Sistema de Avaliação da Conformidade de Empresas de Serviços e Obras da Construção Civil (SiAC) , do Sistema de Qualificação de Materiais, Componentes e Sistemas Construtivos (SiMaC) e do Sistema Nacional de Avaliação Técnica de Produtos Inovadores (SiNAT) 

	0756 - promover a qualidade da inserção urbana dos empreendimentos habitacionais, assim como contribuir para a inserção socioeconômica das famílias beneficiadas por programas habitacionais.
	¿ Beneficiar 100% das famílias atendidas por programas habitacionais de natureza social.
¿ Criação e manutenção do cadastro nacional de beneficiários de programas habitacionais urbanos ou rurais e de regularização fundiária em áreas urbanas, promovidos pelo poder público
¿ Priorizar áreas de referência de empreendimentos de habitação de interesse social financiados pelo Governo Federal na implementação de suas carteiras prioritárias de investimentos em infraestrutura social.
	¿ 02ZY - Apoio aos agentes do SNHIS para cadastramento e acompanhamento de beneficiários, operação e manutenção das ações de habitação de interesse social
¿ 02ZZ - Articulação de programas habitacionais de interesse social a outras políticas públicas

Fonte: PPA 2012 - 2015. Elaboração: SeinfraUrbana TCU
3. CONTAS ANTERIORES, PROCESSOS CONEXOS E DELIBERAÇÕES DO TCU
3.1 Contas de exercícios anteriores 
No processo de contas de 2012 da SNH (TC Processo 023.355/2013-1) foi determinado pelo Ministro Relator o sobrestamento em virtude do trâmite do TC Processo 024.796/2014-0, processo em que foi realizada audiência da Sra. Inês da Silva Magalhães por determinação do Acórdão 2255/2014-TCU-Plenário, e cujo resultado poderia interferir na análise das contas da secretaria.
O relator, Exmo. Min. Weder de Oliveira, determinou o sobrestamento, por meio de despacho, nos seguintes termos (TC Processo 023.355/2013-1, peça 17, p. 2) :
 (...) considerando que a matéria tratada no âmbito daqueles autos (024.0796/2014-0) interfere no desempenho e na conformidade da gestão da SNH no exercício de 2012, determino o sobrestamento do processo até o julgamento do pedido de reexame contra o Acórdão 3298/2015-TCU-Plenário, como havia sugerido o nobre Parquet, quando, então, a unidade instrutiva deverá proceder a nova instrução das presentes contas, levando em consideração a referida decisão para sua proposição quanto ao mérito da gestão.
O TC Processo 024.796/2014-0 teve sua origem em determinação contida nos autos do TC Processo 010.900/2013-6, o qual cuidou de auditoria de conformidade realizada, em razão de Solicitação do Congresso Nacional, no Programa Minha Casa, Minha Vida em municípios com população de até cinquenta mil habitantes (PMCMV Sub 50) .
O relatório da citada auditoria (peça 50 do TC Processo 010.900/2013-6) registrou que, entre 2009 e 2013, o Ministério das Cidades pagou a instituições/agentes financeiros o total de R$ 126,8 milhões a título de remuneração pelos serviços prestados no âmbito do PMCMV Sub50, e em suma, foram identificados os seguintes achados: (i) deficiência do MCidades na operação do programa; (ii) seleção de empreendimentos critérios e transparência inadequados; e (iii) deficiência na qualidade das moradias e na regularização fundiária do imóveis. 
O Acórdão 2255/2014-TCU-Plenário, o qual determinou, dentre outras coisas, a constituição de autos apartados (TC 024.796/20140) para a realização da audiência da Sra. Inês da Silva Magalhães (também responsável pelas contas de 2012, 2013 e 2014 da SNH) para que a gestora apresentasse razões de justificativa em relação às seguintes constatações:
9.4.1.1. não realização adequada da gestão do Programa Minha Casa, Minha Vida, no segmento de que tratam os presentes autos, caracterizada pela regulamentação insuficiente das ações conduzidas pelas instituições financeiras e agentes financeiros do Sistema Financeiro de Habitação e pela ausência de adoção de mecanismos de controle e supervisão pelo Ministério das Cidades para acompanhamento das referidas ações (achados 3.1 e 3.3) ; 
9.4.1.2. não adoção de providências para assegurar a entrega de moradias com padrões adequados de habitabilidade e salubridade, caracterizado, dentre outros fatores, pela ausência de: (i) adequada definição das especificações mínimas exigidas para as moradias custeadas pelo programa, sobretudo na 1ª etapa; (ii) inspeções sistemáticas in loco nas moradias entregues; (iii) trabalho técnico social na 1ª etapa do programa; e (iv) ações que fomentem e favoreçam o controle social do programa (achado 3.4) ; 
9.4.1.3. não adoção de providências necessárias para assegurar aos beneficiários do Programa Minha Casa Minha Vida, na vertente analisada nos presentes autos, o recebimento das moradias acompanhadas de título de propriedade ou de instrumento de legitimação de posse legalmente válidos, contrariando, dentre outros, o art. 59 da Lei 11.977/2009 (achado3.5) ;
Por sua vez, o TC Processo 024.796/2014-0 foi apreciado por meio do Acórdão 3298/2015-TCU-Plenário, que deliberou:
9.1. acatar as razões de justificativa apresentadas pela Sra. Inês da Silva Magalhães em relação ao subitem 9.4.1.3 do Acórdão 2255/2014-TCU-Plenário; 
9.2. acatar parcialmente as razões de justificativa apresentadas pela Sra. Inês da Silva Magalhães em relação ao subitem 9.4.1.1 do Acórdão 2255/2014-TCU-Plenário; 
9.3. rejeitar as razões de justificativa apresentadas pela Sra. Inês da Silva Magalhães em relação ao subitem 9.4.1.2 do Acórdão 2255/2014-TCU-Plenário; 
9.4. aplicar à Sra. Inês da Silva Magalhães a multa prevista no art. 58, II, da Lei 8.443/1992, no valor de R$ 10.000,00 (dez mil reais) , fixando o prazo de 15 (quinze) dias, a contar da notificação, para que comprove, perante o Tribunal, o recolhimento da dívida aos cofres do Tesouro Nacional, atualizada monetariamente desde a data do presente acórdão até a do efetivo recolhimento, se for paga após o vencimento, na forma da legislação em vigor;
A referida gestora impetrou pedido de reexame e embargos de declaração nos autos do TC Processo 024.769/2014-0, no entanto ambos tiveram seu provimento negado. Por fim a gestora recolheu o valor da multa aplicada e solicitou o arquivamento do processo (peça 71, TC Processo 024.769/2014-0) , ficando, portanto, superadas as causas do sobrestamento das presentes contas e das demais que estavam sobrestadas. As contas referentes ao exercício 2012 resultou no Acórdão 2445/2019-TCU-Plenário, que julgou regulares com ressalvas as contas da Secretária Nacional de Habitação e regulares as dos demais gestores.
Já os processos de contas da SNH, exercício 2013 (TC Processo 019.098/2014-6) , agregando o Fundo de Arrendamento Residencial (FAR) e o Fundo Nacional de Habitação de Interesse Social (FNHIS) , e exercício de 2014 (TC Processo 029.898/2015-3) , encontram-se nesta Unidade Técnica em fase de instrução.
3.2 Processos conexos e deliberações do TCU 
Destacam-se os seguintes processos que abordaram problemas enfrentados pelo Ministérios das Cidades e pela Secretaria Nacional de Habitação e que podem influenciar na análise das presentes contas:
Quadro 4 - Processos conexos
	Processo
	Assunto
	Deliberações/Despacho

	Processo 004.237/2014-5
	Auditoria realizada para a análise dos indicadores do Programa 2049 (Moradia Digna) e das metas quantitativas do Objeto 0383 (Programa Minha Casa Minha Vida) 
	Despacho do Ministro Relator Raimundo Carreiro, em 17/6/2014, para apensamento dos autos ao TC Processo 005.956/2014-5

	Processo 029.466/2016-4
	Monitoramento das determinações contidas no Acórdão 2456/2016-TCU-Plenário, proferido no TC-Processo 016.801/2015-6 (auditoria de natureza operacional coordenada, realizada no âmbito da Organização Latino Americana e do Caribe de Entidades Fiscalizadoras Superiores (Olacefs) , realizada para a aviação, em território nacional, da política e das obras de habitação social do Programa Minha Casa Minha Vida) 
	Acórdão 1547/2019-TCU-Plenário, relatado pelo Ministro Augusto Sherman Cavalcanti na Sessão Ordinária de 3/7/2019

	Processo 031.563/2016-3
	Auditoria nos Controles Internos do MCidades realizada para a avaliação, em nível de atividade, se os controles internos do Ministério das Cidades são suficientes para mitigar os principais riscos relacionados à gestão das obras públicas por ele custeadas com recursos do Orçamento Geral da União, por meio de transferências intergovernamentais obrigatórias
	Acórdão 2153/2018-TCU-Plenário, relatado pelo Ministro Augusto Sherman Cavalcanti na Sessão Ordinária de 12/9/2018

	Processo 009.269/2017-7
	Processo de contas anuais do Fundo de Arrendamento Residencial (FAR) , relativo ao exercício financeiro de 2015
	Em instrução nesta Unidade Técnica com proposta de julgamento pela regularidade das contas

	Processo 011.196/2018-1
	Auditoria operacional realizada para a elaboração de um amplo diagnóstico das obras paralisadas no País financiadas com recursos federais
	Acórdão 1079/2019-TCU-Plenário, relatado pelo Ministro Vital do Rego na Sessão Ordinária de 15/5/2019

Fonte: Portal do TCU (https://portal.tcu.gov.br/publico-interno/) . Elaboração: SeinfraUrbana TCU
3.3 Avaliação do Cumprimento das Determinações/Recomendações do TCU
Em pesquisa realizada pela CGU no sítio eletrônico do TCU a respeito de deliberações do Tribunal contendo recomendações ou determinações para atuação da CGU, no ano de 2015, em assuntos relacionados às atividades da SNH, não foram identificados acórdãos contendo determinações diretas à CGU.
Quanto ao atendimento de outras deliberações do Tribunal contendo recomendações ou determinações para atuação da SNH e do Ministério das Cidades, conforme o Relatório de Gestão (peça 1, p. 65-75) , registra-se a manifestação do gestor federal para nove acórdãos/decisões para os quais foram apresentadas justificativas para o não cumprimento e as respectivas medidas adotadas pelo gestor federal no exercício de 2015, conforme quadro seguinte:
Quadro 5 - Acórdãos/decisões para os quais foram apresentadas justificativas para o não cumprimento de recomendações ou determinações 
	Nº
	Processo
	Acórdão
	Item
	Comunicação expedida
	Data da ciência

	1
	TC Processo 027.475/2009-6
	847/2014 - Plenário
	9
	Ofício 1278/2014-TCU/SECEX-MA, de 30/04/2014
	20/05/2014

	2
	TC Processo 010.900/2013-6
	2255/2014 - Plenário
	9.1 e 9.2 com respectivos subitens
	Ofício 0505/2014-TCU/SecobUrbana, de 05.09.2014
	-

	3
	TC Processo 019.676/2013-1
	2256/2014 - Plenário
	9.1 e subitens
	Ofício 0448/2014-TCU/SecobEnerg, de 29.08.2014
	03.09.2014

	4
	TC Processo 019.677/2013-8
	2257/2014 - Plenário
	9.1 e subitens
	Ofício 0451/2014-TCU/SecobEnerg, de 29.08.2014
	03.09.2014

	5
	TC Processo 020.011/2010-5
	3543/2014 - 1ª Câmara
	1.7.1
	Ofício nº 0322/2014-TCU/SECEX-SC, de 07/07/2014
	24/07/2014

	6
	TC Processo 001.007/2013-0
	1284/2015 - Plenário
	9.2
	Aviso 347-Seses-TCU-Plenário, de 28/05/2015
	08/06/2015

	7
	TC-Processo 017.121/2012-4
	2702/2015- Plenário
	1.8
	Ofício 0836/2015-TCU/SeinfraUrbana, de 03/11/2015
	05/11/2015

	8
	TC-Processo 024.630/2012-8
	2752/2015- Plenário
	9.1
	Ofício nº 0848/2015-TCU/SeinfraUrbana, de 03/11/2015
	10/11/2015

	9
	TC-Processo 000.811/2014-9
	4261/2015-1ª Câmara
	1.7.2
	Ofício nº 1411/2015-TCU/SECEX-PB, de 30/09/2015
	22/10/2015

Fonte: Relatório de Gestão SNH 2015. Elaboração: SeinfraUrbana - TCU
4. EXAME DAS PEÇAS QUE COMPÕEM O PROCESSO DE CONTAS 
As peças e conteúdos obrigatórios do Relatório de Gestão referente ao exercício de 2015 foram definidos na Decisão Normativa TCU 147/2015, bem como Portaria TCU 321/2015. 
Acerca da conformidade das peças do Relatório de Gestão, incluindo o Rol de responsáveis, a CGU entendeu que a SNH elaborou todas as peças a ela atribuídas pelas normas do Tribunal de Contas da União para o exercício de 2015, bem como as peças contemplam os formatos e conteúdos em consonância com o exigido no art. 13 da IN TCU 63/2010 e as orientações da Portaria TCU 321/2015 e dos tópicos de ajuda do Sistema e-Contas, 
Portanto, considerando os normativos que regem o Relatório de Gestão de 2015, bem como a avaliação da CGU, entende-se que o Relatório de Gestão de 2015 da SNH apresentou corretamente todas as peças obrigatórias do relatório, incluindo o Rol de Responsáveis.
4.1 Certificações proferidas 
No certificado de auditoria, datado de 25/7/2016 (peça 6) , o representante da CGU, ao ressalvar a ausência de revisão do Plano Nacional de Habitação (PlanHab) , constatação 1.2.1.1 do respectivo Relatório de Auditoria (peça 5, p. 20-24) , propôs a regularidade com ressalvas das contas dos responsáveis pela SNH relativas à 2015. Proposta que foi acolhida pelo parecer do dirigente do Órgão de Controle Interno (peça 7) .
4.2 Conformidade das peças 
Os autos iniciais desse processo de contas foram constituídos das peças a seguir relacionadas:
Quadro 6 - Peças iniciais do TC Processo 009.271/2017-1, PC da SNH, exercício 2015
	Peça
	Nº

	relatório de gestão dos responsáveis
	1

	rol de responsáveis
	2

	relatório de auditoria de gestão, emitido pelo órgão de controle interno
	5

	certificado de auditoria, emitido pelo órgão de controle interno competente
	6

	parecer conclusivo do dirigente do órgão de controle interno competente
	7

	pronunciamento expresso do ministro de estado supervisor da unidade jurisdicionada
	9

Fonte: Autos do TC Processo 009.271/2017-1, PC da SNH, exercício 2015. Elaboração: SeinfraUrbana - TCU
4.3 Rol de responsáveis
Para efeito de responsabilização nos processos de contas, os agentes que exercem alguma das atividades elencadas na referida IN do TCU devem ter seus nomes registrados pelas unidades no Sistema Integrado de Administração Financeira do Governo Federal (Siafi) , de forma que, ao final do exercício, seja possível identificar os agentes e as suas respectivas responsabilidades. O controle é realizado por período de efetiva gestão do agente, ou seja, período em que praticou atos de gestão.
O rol de responsáveis inserido no sistema de gestão de processos deste Tribunal de Contas (e-TCU) , contido no preâmbulo desta instrução e na proposta de encaminhamento estão compatíveis, em conformidade com o § 3º do art. 15 da Resolução - TCU 234/2010
Vale mencionar que o rol de responsáveis não contém parte das informações elencadas no art. 11 da IN TCU 63/2010, no entanto, esta lacuna não prejudica as análises das presentes contas. Não foram disponibilizados os dados elencados nos incisos IV a VI do referido artigo, a saber: 'IV. identificação dos atos formais de nomeação, designação ou exoneração, incluindo a data de publicação no Diário Oficial da União ou em documento de divulgação pertinente; V. endereço residencial completo; e VI. endereço de correio eletrônico'.
O art. 10 da IN TCU 63/2010 esclarece que serão considerados responsáveis pela gestão os titulares e seus substitutos que desempenharem, durante o período das contas, as seguintes naturezas de responsabilidades: dirigente máximo da unidade jurisdicionada; membro de diretoria ou ocupante de cargo de direção no nível de hierarquia imediatamente inferior e sucessivo ao do dirigente máximo da unidade; e membro de órgão colegiado que, por definição legal, regimental ou estatutária, seja responsável por ato de gestão que possa causar impacto na economicidade, eficiência e eficácia da gestão da unidade.
Os responsáveis pelo exercício de tais funções, juntamente com seus respectivos substitutos, constam do quadro a seguir (peça 2) :
Quadro 7 - Rol de Responsáveis da SNH, exercício 2015
	NATUREZA DE RESPONSABILIDADE
	NOME
	CPF
	PERÍODO DE GESTÃO (2015) 

	Dirigente Máximo da UJ - Titular
	Inês da Silva Magalhães
	XXX.715.848-XX
	01/01 a 31/12

	Dirigente Máximo da UJ - Substituta
	Júnia Maria Barroso Santa Rosa
	XXX.447.206-XX
	24/02 a 31/12

	Dirigente Máximo da UJ - Substituta
	Mirna Quinderé Bermino Chaves
	XXX.661.001-XX
	01/01 a 24/02

	Membro de Diretoria - Titular
	Júnia Maria Barroso Santa Rosa
	XXX.447.206-XX
	01/01 a 31/12

	Membro de Diretoria - Titular
	Mirna Quinderé Belmino Chaves
	XXX.661.001-XX
	01/01 a 31/12

	Membro de Diretoria - Titular
	Maria do Carmo Avesani
	XXX.757.451-XX
	01/01 a 23/02

	Membro de Diretoria - Titular
	Alessandra D'Ávila Vieira
	XXX.822.361-XX
	23/02 a 31/12

	Membro de Diretoria - Substituto
	Nelson Teixeira da Silva
	XXX.274.907-XX
	01/01 a 31/12

	Membro de Diretoria - Substituto
	Alessandra D'Ávila Vieira
	XXX.822.361-XX
	01/01 a 23/02

	Membro de Diretoria - Substituto
	Antônio Vladimir Moura Lima
	XXX.789.795-XX
	31/03 a 31/12

	Membro de Diretoria - Substituto
	Rui Pires da Silva
	XXX.777.056-XX
	01/01 a 31/12

Fonte: Rol de responsáveis - SNH (peça 2) 
5. EXAME TÉCNICO 
Além do Relatório de Gestão da SNH relativo à 2015 (peça 1) e dos principais pontos levantados pelo Relatório de Auditoria Anual de Contas do órgão de controle interno (peça 5) , realizado de acordo com o escopo de auditoria firmado por meio da Ata de Reunião realizada em 19/11/2015, entre SFC/DIURB - Coordenação-Geral de Auditoria da Área de Cidades e a SeinfraUrbana/TCU, a apreciação das contas de Governo relativas ao exercício de 2015 (TC Processo 008.389/2016-0|) , que abordou assuntos que são substancialmente conexos com o Programa Moradia Digna e com o Programa Minha Casa Minha Vida, subsidiaram a análise das contas da SNH referentes ao exercício de 2015.
5.1 Avaliação dos resultados quantitativos e qualitativos da gestão 
Ficou definido por este Tribunal como conteúdo do relatório de auditoria de gestão a avaliação dos resultados quantitativos e qualitativos da gestão, em especial quanto à eficácia e eficiência no cumprimento dos objetivos estabelecidos no Plano Plurianual (PPA) sob responsabilidade da unidade auditada, da execução física e financeira das ações da Lei Orçamentária Anual (LOA) vinculadas aos programas temáticos e ao planejamento estratégico da unidade, identificando as causas de insucessos da gestão.
Quanto ao cumprimento dos objetivos estabelecidos no Plano Plurianual, foi verificado que a Unidade participa da implementação do Programa Temático integrante do PPA 2012-2015: 2049 - Moradia Digna. 
Para tanto, a Secretaria era responsável por doze metas do PPA 2012-2015, distribuídas em seis Objetivos: 0382 (referente à melhoria da condição de vida das famílias de baixa renda que vivem em assentamentos precários) , 0383 (referente à produção habitacional do Programa Minha Casa Minha Vida) , 0384 (referente ao incentivo da expansão do crédito habitacional) , 0385 (referente ao fortalecimento da capacidade técnica e institucional dos agentes do Sistema Nacional de Habitação de Interesse Social) , 0755 (referente à elevação dos patamares da qualidade da construção civil) e 0756 (referente à promoção da qualidade da inserção urbana dos empreendimentos habitacionais) .
Nos subtópicos seguintes analisaremos as impropriedades apontadas pela CGU em seu Relatório de Auditoria Anual de Contas da SNH, exercício 2015 (peça 5) .
5.1.1 ausência de revisão e atraso do plano nacional de habitação (Planhab) 
O Plano Nacional de Habitação (PlanHab) constituía o eixo central da política federal para a habitação, previsto na Lei 11.124/2005, que estruturou o Sistema Nacional de Habitação de Interesse Social (SNHIS) , elaborado, sob a coordenação da Secretaria Nacional de Habitação do então Ministério das Cidades (MCidades) , pela consultoria do Consórcio PlanHab, além de processo participativo, que contou com a presença de todos os segmentos sociais relacionados com o setor habitacional.
Quanto ao PlanHab, o Controle Interno ressaltou a ausência de sua revisão, afetando negativamente a atuação de outras Unidades, além da própria SNH. Para ele a revisão do PlanHab devia ser tratada como prioridade da Secretaria, de modo a buscar o aperfeiçoamento na definição de metas, bem como de sua adequada distribuição no território.
Isso posto, a CGU entendeu que a revisão do PlanHab não havia sido priorizada pela Secretaria, uma vez que a atualização estava atrasada e a Unidade não apresentou providências efetivas quanto ao seu cumprimento e, inclusive, não fez qualquer menção ao Plano Nacional de Habitação no Relatório de Gestão referente ao exercício de 2015. E concluiu que é fundamental que tanto o PlanHab, como os PPAs sejam tomados como documentos que orientem a execução e acompanhem as transformações da realidade da política de habitação de modo a contribuir com a gestão.
Ressalte-se que a SNH também participou do projeto de elaboração do Planejamento Estratégico do Ministério das Cidades, elaborado em parceria com a Fundação Getúlio Vargas (FGV) , para o período 2014-2018, sendo que em 2015, foi priorizada pelo Escritório de Projetos da Secretaria Executiva a elaboração do plano tático junto à Secretaria Nacional de Saneamento Ambiental e Secretaria Nacional de Transporte e da Mobilidade Urbana do Ministério das Cidades. Foi informado pela SNH, porém, que o início efetivo dos trabalhos para o desenvolvimento do plano tático da SNH ocorreu em 21/3/2016, quando foi constituída a Comissão Técnica desta Secretaria. 
Segundo a CGU, a SNH esperava como resultado do desenvolvimento do plano tático, o aprimoramento do seu alinhamento com a política habitacional, maximizando a sua eficiência de implantação de seus projetos e ações, a definição de parâmetros de controle administrativo e a potencialização do autoconhecimento organizacional e o estabelecimento de um conjunto de indicadores de gestão dos programas e ações habitacionais.
No que se refere à execução física e financeira das Ações da LOA de 2015 vinculadas ao Programa Temático 2049, a CGU não identificou divergências entre os dados de execução no Sistema Integrado de Planejamento e Orçamento (Siop) em relação ao que foi apresentado no Relatório de Gestão. 
Bem como, verificou que duas ações orçamentárias (00AF e 00CW) representaram aproximadamente 92% dos recursos empenhados em relação ao Programa 2049 - Moradia Digna no exercício de 2015. E que houve baixa execução em quatro ações e não execução/liquidação na Ação 20Z9, referente ao apoio à melhoria e à modernização do setor da construção civil. E que a Ação 00CW (Subvenção Econômica Destinada a Implementação de Projetos de Interesse Social em Áreas Urbanas) obteve o melhor percentual de execução chegando a 62%.
A CGU afirmou que dentre os motivos para esse cenário de execução orçamentária estão, novamente, as restrições financeiras aliadas às decisões do governo na priorização e alocação dos recursos; as dificuldades quanto aos proponentes na apresentação de projetos, soluções e gestão dos empreendimentos; e a plurianualidade das intervenções apoiadas que acabam tendo longo tempo de desenvolvimento com atrasos nos procedimentos de desembolso e também na execução.
O quadro Informações Básicas das Principais Ações Executadas pela Unidade, constante no Relatório de Auditoria Anual de Conta da SNH, exercício 2015 - CGU (peça 5, p. 15-18) , discriminou o conjunto das ações e a respectiva representatividade no âmbito do Programa 2049.
A Unidade relatou ainda que foi desenvolvido um trabalho de avaliação e sistematização das fases 1 e 2 do Programa Minha Casa Minha Vida e que a análise dos pesquisadores destacou os temas da localização dos empreendimentos; infraestrutura urbana; impacto ambiental; vícios construtivos; e seleção de beneficiários. 
Frente aos temas destacados e ao atraso no Plano Nacional de Habitação (PlanHab) , a CGU orientou que a UPC congregasse esforços em sanar os problemas identificados no PMCMV e considerou a impropriedade como ressalva da regularidade das contas da SNH, exercício 2015.
5.1.2 pagamento de dívidas da União junto ao Fundo de Garantia do Tempo de Serviço (FGTS) sem a devida autorização em Lei Orçamentária Anual (LOA) 
No relatório e voto do sobre as Contas de Governo de 2015 foi apresentada a análise sobre o pagamento, no curso do exercício de 2015, de dívidas consideradas como contratuais em rubricas orçamentárias destinadas ao custeio de subvenções econômicas, fato já anteriormente alertado ao Poder Executivo pelo TCU como irregular (item 9.7.1 do Acórdão 825/2015-TCU-Plenário e também itens 3.3.3.7 e 8.3.2.3 do relatório sobre as Contas do Governo referentes ao exercício de 2014) . 
O relatório sobre as Contas de Governo de 2015 destacou que o item 9.7.1 do Acórdão 825/2015-TCU-Plenário alertou expressamente o Poder Executivo Federal quanto à necessidade de obter autorização específica na LOA ou em créditos adicionais para quitar as dívidas existentes junto ao FGTS:
9.7.1. em razão do disposto pelo art. 59, § 1º, inciso V, da Lei Complementar 101/2000, alertar o Poder Executivo a respeito da execução de despesa com pagamento de dívida contratual junto ao Fundo de Garantia do Tempo de Serviço (FGTS) sem a devida autorização em Lei Orçamentária Anual ou em Lei de Créditos Adicionais. (grifos acrescidos) 
O relatório sobre as Contas do Governo referentes ao exercício de 2014 também foi claro ao descrever qual procedimento deveria ter sido adotado para quitação do débito junto ao FGTS, que deveria contemplar (http://portal.tcu.gov.br/tcu/paginas/contas_governo/contas_2014/index.html - p. 662) : 
o cancelamento dos restos a pagar inscritos na ação orçamentária 0909.00CW.0001 - Subvenção Econômica Destinada à Implementação de Projetos de Interesse Social em Áreas Urbanas, referentes aos empenhos de despesa da União no âmbito do PMCMV; 
inscrição, na dívida consolidada da União, dos montantes relativos aos restos a pagar a que se refere o item anterior;
registro, no estoque da dívida consolidada, dos valores referentes aos juros devidos pela União ao FGTS em razão dos adiantamentos concedidos pelo Fundo; e 
registro, pelo regime de competência, dos juros devidos pela União ao FGTS em relação aos estoques de dívida consolidada.
Ainda segundo o relatório sobre as Contas de Governo de 2015, não obstante os alertas emitidos pelo TCU, observou-se que, no curso do exercício de 2015, o Governo Federal perseverou na conduta, ou seja, repassou recursos ao FGTS para quitação de dívidas anteriormente contraídas utilizando rubrica orçamentária destinada ao pagamento de subvenções econômicas.
Assim, após discorrer extensamente sobre a irregularidade, o relatório destacou que do total de R$ 8,9 bilhões em débitos da União junto ao FGTS quitados em dezembro de 2015, uma parcela de R$ 869,10 milhões foi contraída sem autorização legislativa, portanto, de maneira irregular. Bem como, a quitação desta parcela ocorreu de forma também irregular, uma vez que registrada como se para a realização de despesas com subvenções econômicas e não como pagamento de dívidas.
Tal fato foi assim consignado no voto condutor do Acórdão 1497/2016-TCU-Plenário, do Ministro José Mucio Monteiro, relator das Contas de Governo do exercício de 2015:
67. A Lei Orçamentária de 2014 (Lei 12.952/2014) autorizava o adiantamento pelo FGTS em nome da União até o montante de R$ 612 milhões. Todavia, os valores executados excederam em muito as dotações orçamentárias, esgotadas em junho de 2014, totalizando o montante de R$ 1,48 bilhão no exercício.
68. Ao longo de 2015, o governo federal procedeu ao pagamento do passivo gerado por essa extrapolação da autorização orçamentária (R$ 869,10 milhões) também na forma de subvenção econômica, embora se tratasse de operação de crédito, constituída sem permissão legal, pois desprovida de autorização legislativa conferida pelo Orçamento Geral.
69. Importante reforçar que esse tipo de procedimento gerou distorções na execução orçamentária do ano de 2015, que considero ainda mais graves com relação a este caso. O pagamento por meio de subvenções econômicas mascara o fato de estarem sendo quitadas operações de crédito que foram constituídas pela execução de despesas de forma ilegal, pois não tinham autorização orçamentária em sua origem. (grifos acrescidos) 
Nesse contexto, o Parecer Prévio aponta que houve inobservância do art. 167, inciso II, da Constituição Federal, do art. 5º, § 1º, da Lei Complementar 101/2000 e dos arts. 12, § 3º, inciso II, e § 6º, e 13 da Lei 4.320/1964, em face de pagamento de dívidas da União junto ao Fundo de Garantia do Tempo de Serviço sem a devida autorização em Lei Orçamentária Anual ou em lei de créditos adicionais, e também com o registro irregular de subvenções econômicas, incluindo o pagamento de R$ 869,10 milhões executados em 2014 sem que constassem da respectiva dotação orçamentária (Lei 12.952/2014) .
5.1.3 ausência de estudos e projeções da participação do FGTS em políticas públicas do governo federal
O Parecer Prévio lembrou que o subsídio à habitação se dá por meio de descontos concedidos com recursos do próprio Fundo somados a descontos concedidos com recursos de subvenções econômicas da União. 
A proporção entre a parcela de responsabilidade do FGTS e a parcela que cabe ao Tesouro Nacional nos descontos concedidos foi modificada por duas vezes, desde o começo do programa, sendo clara a expressiva redução da participação da União, de 25% para 10%, e consequente aumento da participação do FGTS, de 75% para 90%, nos subsídios aos financiamentos habitacionais concedidos no âmbito do PMCMV.
Segundo o relatório sobre as Contas de Governo de 2015, naquele ano, além dos R$ 6,79 bilhões de descontos concedidos nos financiamentos habitacionais para as faixas de renda 2 e 3, o FGTS ainda atuou, de forma inédita, na faixa 1 do programa, aquela para famílias com renda até R$ 1.600,00, operacionalizada por meio do Fundo de Arrendamento Residencial (FAR) .
Nesse contexto, ressaltou que o balancete do FGTS referente ao mês de setembro de 2015 registrava dívida da União com o FGTS, decorrente dos adiantamentos de subvenções no âmbito do PMCMV, no valor de R$ 8,55 bilhões.
Desse modo, o relatório sobre as Contas de Governo de 2015 consignou que, não obstante o Tesouro Nacional tenha quitado todo o passivo junto ao FGTS em dezembro de 2015, no montante de R$ 9,08 bilhões, parte expressiva deste montante, R$ 8,10 bilhões, não seria acrescido ao patrimônio do Fundo, uma vez que seria aplicado em subsídios que antes eram de obrigação da União: os descontos concedidos à faixa 1 do PMCMV.
Ressaltou ainda que parte da receita do FGTS estava diretamente atrelada à atividade econômica e em um contexto de decréscimo da atividade, como o ocorrido, as receitas não financeiras do Fundo tendem a cair ao mesmo tempo em que se observa acréscimo no volume de saques das contas.
Pelo exposto, aduziu que a manutenção ou aumento da participação do FGTS em políticas públicas do Governo Federal, ainda que de relevante impacto social, não poderia prescindir da realização de estudos que verificassem a capacidade do Fundo em suportar os valores aportados em caráter não-oneroso, assegurando sua sustentabilidade a curto, médio e longo prazos.
5.1.4 impropriedades das metas constantes no Objetivo 0383 (Programa Minha Casa, Minha Vida) 
Conforme Relatório e Parecer Prévio sobre as Contas do Governo da República do exercício de 2015 (peças 12 e 13 do TC Processo 008.389/2016-0) , no anexo da Prestação de Contas da Presidente da República 2015 (PCPR 2015) referente à evolução das metas, foi apresentada tabela em que consta a descrição das metas de cada objetivo, assim como os respectivos valores previstos para todo o período do PPA 2012-2015 e os realizados em cada ano de sua vigência. 
Reproduz-se a seguir o quadro com informação sobre as metas quantitativas do Objetivo 0383 (Programa Minha Casa, Minha Vida) do Programa Temático 2049 - Moradia Digna.
Quadro 8 - Metas selecionadas para análise
	Descrição da Meta
	Unidade de Medida
	Meta Prevista 2012-2015 (a) 
	Meta realizada (acumulado) 2012
	Meta realizada (acumulado) 2013
	Meta realizada (acumulado) 2014
	Meta realizada (acumulado) 2015 (b) 
	% da meta total 2012-2015 realizada (c) = (b) / (a) 

	Produzir ou reformar 1,6 milhão de moradias para as famílias com renda até R$ 1,6 mil mensais na área urbana e até R$ 15 mil anuais na área rural
	moradias
	1.600.000
	391.169
	1.050.14
	1.337.632
	1.354.522
	84,66%

	Disponibilizar 600 mil moradias para famílias com renda até R$ 3,1 mil mensais na área urbana e até R$ 30 mil anuais na área Rural
	moradias
	600.000
	330.58
	1 921.000
	1.113.687
	1.458.416
	243,07%

	Disponibilizar 200 mil moradias para famílias com renda até R$ 5 mil mensais na área urbana e até R$ 60 mil anuais na área rural
	Moradias
	200.000
	95.822
	267.905
	307.152
	347.678
	173,84% 

	Promover a acessibilidade e nas unidades habitacionais ofertadas no MCMV em áreas urbanas e municípios acima de 50 mil habitantes
	-
	-
	295.942
	817.737
	950.229
	967.119
	- 

Fonte: Prestação de Contas da Presidente da República 2015 (p. 16 e 17 da peça 13 do TC Processo 008.389/2016-0) 
5.1.4.1 Análise das metas em relação ao atributo confiabilidade 
A CGU observou que a quantidade total acumulada informada na PCPR 2015 (1.354.522 moradias) era superior até mesmo ao número de unidades habitacionais contratadas no âmbito do PMCMV-faixa 1, no período correspondente ao PPA 2012-2015, qual seja, 1.133.908 moradias. 
Conforme relato da CGU, a causa dessa inconsistência foi identificada na análise realizada anteriormente sobre as metas do PMCMV para subsidiar o Relatório sobre as Contas do Governo do exercício 2013. Naquela oportunidade, havia sido verificado que, nos números apresentados, estavam sendo computadas moradias contratadas no ano de 2011, que é anterior à vigência do PPA atual (2012-2015) e que, portanto, já haviam sido contabilizadas nas metas relativas ao PPA anterior (2008-2011) . 
Além disso, via-se que o ministério contabilizava os valores levando em conta a quantidade de moradias contratadas, enquanto as metas se referiam à quantidade de moradias produzidas/disponibilizadas.
Assim, a quantidade de moradias efetivamente produzidas e entregues na faixa 1 do PMCMV, no período 2012-2015, foi de 732.732 unidades, representando menos de 46% da meta prevista (1,6 milhão) .
E, se para fins de análise das metas fossem consideradas apenas as moradias entregues decorrentes de contratos firmados sob a vigência do PPA atual (2012-2015) , o número total de habitações entregues na faixa 1 do programa deveria ser reduzido para cerca de 550 mil unidades, o que representava menos de 35% da meta prevista.
Diante do exposto, a CGU entendeu que o número apresentado no anexo da PCPR/2015 como meta realizada do PMCMV para as famílias com renda até R$ 1,6 mil mensais na área urbana e até R$ 15 mil anuais na área rural não atende ao atributo confiabilidade.
Quanto às faixas 2 e 3 do PMCMV, o Controle interno disse que ao somar os valores constantes no anexo da PCPR para a faixa 2 (1.458.416 moradias) e para a faixa 3 (347.678 moradias) do programa, obtinha-se o total de 1.806.094 moradias, valor este novamente superior ao número de unidades habitacionais contratadas no âmbito das respectivas faixas do programa, no período correspondente ao PPA 2012-2015, qual seja, 1.534.009 moradias.
Ainda segundo a CGU, são válidas as mesmas observações feitas anteriormente, referente à análise das metas da faixa 1 do programa, quais sejam: (i) os números constantes no anexo da PCPR estão superavaliados, pois estão sendo computadas moradias contratadas no ano de 2011, que é anterior à vigência do PPA atual (2012-2015) e que, por isso, já haviam sido contabilizadas nas metas relativas ao PPA anterior; e (ii) estavam sendo consideradas a quantidade de moradias contratadas, a despeito de a meta se referir a moradias efetivamente disponibilizadas (entregues) .
Outro aspecto destacado pela CGU foi o relativo ao total de moradias do PMCMV que poderiam efetivamente ser consideradas acessíveis. Para o Controle Interno, há de se concluir que o total de moradias que poderiam efetivamente ser consideradas acessíveis é significativamente inferior ao número divulgado no anexo da PCPR, ficando na ordem de menos de 25 mil (3% da quantidade de moradias entregues, a saber, 732.732) , em vez das mais de um milhão informadas. 
Diante do exposto, entende-se que o número apresentado no anexo da PCPR como moradias acessíveis não atende ao atributo confiabilidade.
5.1.4.2 Análise das metas em relação ao atributo qualidade 
Em relação aos quesitos específica, mensurável, e prazo determinável, o Controle Interno informou que não foram identificadas impropriedades, pois as metas definidas expressam claramente o que deve ser alcançado, sem ambiguidades, e também expressam em que medida o objetivo deve ser alcançado em certo intervalo de tempo, permitindo avaliação e feedback, assim como o período esperado para seu alcance, a saber, 2012-2015.
Já sobre o quesito realista, ele entendeu que este não está adequadamente atendido na meta relacionada à faixa 1 do programa.
O PPA originalmente instituído por meio da Lei 12.593/2012, previa uma meta inicial de produção de 1,2 milhão de moradias para as famílias com renda até R$ 1,6 mil mensais na área urbana e até R$ 15 mil anuais na área rural. Posteriormente, essa meta foi alterada e majorada para 1,6 milhão de moradias. Entretanto, conforme exposto anteriormente pela CGU, a quantidade de moradias entregues para esse público-alvo foi 732.732 unidades, nelas considerando, inclusive, as que foram entregues no período 2012-2015, porém contratadas na vigência do PPA anterior. Dessa forma, mesmo que fosse considerada a meta originalmente prevista, esta não teria sido alcançada, pois o percentual de execução seria de 61% (732.732 dividido por 1,2 milhão) .
Também sobre o quesito apropriada, a CGU entendeu necessário fazer algumas ponderações. Para ela, os dados sobre déficit habitacional no Brasil apontam que a maior parcela do déficit está concentrada nas famílias com menor renda. Citou, nesse sentido, os estudos elaborados pela Fundação João Pinheiro, entidade contratada pelo Governo Federal para tabular e analisar os dados das Pesquisas Nacionais por Amostra de Domicílios (Pnad) relativos à situação habitacional do país, que indicavam que, no ano de 2009, por exemplo, 77,8% do déficit habitacional estava concentrado nas famílias com rendimento até três salários mínimos, 15,1% nas famílias com rendimento de três a seis salários mínimos e apenas 4,6% nas famílias com rendimento de seis a dez salários mínimos.
Uma vez que o objetivo precípuo do programa Minha Casa, Minha Vida é a redução do déficit habitacional no país, conforme o Controle Interno, era esperado que essa proporção fosse mantida, tanto na definição das metas como na decorrente execução destas. Entretanto, viu-se um primeiro descolamento logo na definição das metas do programa, pois, dentre as 2,4 milhões de moradias previstas, 33% estavam nas maiores faixas de renda (faixas 2 e 3) , percentual superior ao indicado nos estudos anteriormente mencionados. Esse descolamento era ainda maior quando se verificava a execução do programa, pois menos da metade das unidades contratadas foram destinadas à faixa de menor renda (faixa 1) , que engloba as famílias com renda até R$ 1,6 mil na área urbana ou até R$ 15 mil anuais na área rural.
Diante do exposto, a CGU entendeu que foram identificadas impropriedades no atributo qualidade das metas constantes no Objetivo 0383 do PPA 2012-2015, notadamente em relação aos quesitos realista e apropriada.
Assim, a CGU entendeu que as irregularidades apontadas no Parecer Prévio sobre as Contas de Governo de 2015 no que diz respeito à confiabilidade das metas analisadas do Objetivo 0383 (Programa Minha Casa Minha Vida) , componente do Programa Temático 2049 (Moradia Digna) , de acordo com as Normas de Auditoria do Tribunal e com os critérios constantes da Portaria Segecex 33/2010, tem o condão de ressalvar a regularidade das contas da SNH relativas ao exercício de 2015, uma vez que a Unidade Jurisdicionada é a responsável pela gestão dos Programas Moradia Digna e Minha Casa, Minha Vida. 
5.1.5 elevado número de contratos com obras paralisadas, atrasadas e não concluídas
A CGU, em relação ao elevado número de contratos com obras paralisadas, atrasadas e não concluídas, disse que chamou atenção o dado de que o número de paralisadas tem aumentado, em que pese os esforços da SNH para reverter o quadro apresentado e avaliou que para a concretização dos objetivos do Programa 2049 - Moradia Digna, a UPC deveria concentrar seus esforços em garantir a adequada execução dos empreendimentos e entrega aos beneficiários.
O Controle Interno avaliou que esta questão é grave, devendo-se manter o acompanhamento das ações empreendidas pela Unidade e orientando que sejam prioridades da gestão.
Em consonância com as avaliações da CGU, em Auditoria Operacional realizada para a elaboração de um amplo diagnóstico das obras paralisadas no país financiadas com recursos federais (TC Processo 011.196/2018-1) , o TCU observou que um terço das obras que deveriam estar em andamento no país, cerca de 37%, não tiveram avanço ou apresentaram baixíssima execução nos últimos três meses analisados em cada caso. 
Juntas elas alcançam um investimento previsto de R$ 144 bilhões, dos quais R$ 10 bilhões haviam sido aplicados. No caso das obras do PAC (Programa de Aceleração do Crescimento) , consideradas mais relevantes para o país e que deveriam, por esta razão, ser aceleradas, cerca de 21% delas encontravam-se paralisadas. 
Frente ao exposto, o TCU, em seu Acórdão 1079/2019-TCU-Plenário, sessão de 15/5/2019, da relatoria do Ministro Vital do Rêgo, decidiu fazer recomendações ao Ministério da Economia com o objetivo de aperfeiçoar os procedimentos relacionados à gestão das obras, enfocando, entre outros, os seguintes aspectos: 
a) Aprimorar os sistemas de gestão para registrar, de forma ágil e confiável: 
i. a situação da obra, especialmente em relação ao ritmo de execução, a eventuais paralisações e suas causas; 
ii. parâmetros relacionados à metodologia de contratação de projetos e à qualidade dos produtos entregues; 
iii. casos de sucesso e boas práticas que possam ser replicados; 
b) Fortalecer o novo sistema de transferências do Governo Federal (Plataforma +Brasil) e promover maior integração entre ministérios com vistas a compartilhar aspectos positivos dos respectivos sistemas de informações de obras; 
c) Fortalecer iniciativas de associação de municípios com vistas a suprir as carências técnicas e operacionais existentes; 
d) Aprimorar o diálogo entre poderes Executivo e Legislativo no processo de alocação orçamentária com vistas a garantir os recursos necessários para finalizar obras iniciadas. Por fim, o TCU determinou que os dados da auditoria fossem atualizados periodicamente para monitorar a evolução do cenário de paralisação de obras públicas.
Bem como, determinar que os dados da auditoria fossem atualizados periodicamente para monitorar a evolução do cenário de paralisação de obras públicas.
Assim, embora a CGU não tenha considerado essa impropriedade como ressalva da regularidade das contas da SNH, exercício 2015, entendemos por necessário fazê-lo, de modo a também cientificar ao órgão do elevado número de contratos com obras paralisadas, atrasadas e não concluídas, mesmo com o expressivo o volume de transferências PAC para tais obras em 2015.
5.1.6 ausência de análise crítica dos resultados do Relatório de Gestão da SNH do exercício de 2015
A CGU destacou que a Unidade não comentou, especificamente, cada meta do PPA 2012-2015 referente aos seus Objetivos, lembrando à UPC que o Relatório de Gestão deveria apresentar análise crítica quanto aos seus resultados e indicar claramente como a redução orçamentária impactou ou prejudicou suas ações e como a gestão lidou com as dificuldades.
 É manifesto que os Relatórios de Gestão das Secretarias do antigo MCidades alegam, como impedimento de execução das obras de sua alçada, dentre outros, a restrição orçamentária e o contingenciamento de recursos, além da baixa capacidade dos municípios na elaboração dos projetos.
Ajudando-nos a esclarecer a questão, em auditoria nos Controles Internos do MCidades (TC Processo 031.563/2016-3) , o TCU avaliou, em nível de atividade, se os controles internos do Ministério das Cidades são suficientes para mitigar os principais riscos relacionados à gestão das obras públicas por ele custeadas com recursos do Orçamento Geral da União, por meio de transferências intergovernamentais obrigatórias.
Em geral, as cidades cresciam desordenadamente, sem planejamento adequado, e os empreendimentos financiados pela União mantinham baixo índice de conclusão. Além disso, aqueles que lograram ser concluídos, acabaram demandando prazos significativamente superiores aos previstos.
O TCU disse, ainda, que nas fiscalizações que tem realizado anualmente no âmbito dos Fiscobras, tem-se constatado reiteradamente que, nesses empreendimentos, há elevado índice de irregularidades e ilegalidades.
Bem como, verificou deficiência na gestão ministerial das transferências de recursos para essas obras, caracterizada em virtude da ausência de rotinas operacionais para padronizar a forma de acompanhar e gerir os investimentos, o que faz com que a forma de atuar fique discricionária de seu corpo técnico.
Assim, o TCU, em seu Acórdão 2153/2018-TCU-Plenário, sessão de 12/9/2018, da relatoria do Ministro Augusto Sherman, fez recomendações e/ou determinações ao Ministério das Cidades que visavam à melhoria dos procedimentos e ao aperfeiçoamento dos controles ministeriais com base em gestão de riscos, a exemplo das seguintes:
¿ Fortalecer as políticas públicas de saneamento básico, urbanização de favelas e mobilidade urbana, para que deixem de depender, apenas, de programas eventuais, como o PAC, e adquiram perspectiva de continuidade e permanência.
¿ Instituir instrumentos de formulação, implementação, monitoramento e avaliação das políticas a seu cargo, adotando critérios mínimos de enquadramento para melhor selecionar as obras a serem por ele custeadas. 
¿ Racionalizar e padronizar a forma de atuação das secretarias finalísticas no acompanhamento dos empreendimentos. 
¿ Instituir sistemáticas de acompanhamento de empreendimentos diferenciadas em função de critérios de risco. 
¿ Incluir, na sistemática de gestão dos empreendimentos, marcos e/ou pontos de controle que permitam seu efetivo acompanhamento.
¿ Revisar a sistemática de disponibilização, na internet, de informações referentes a empreendimentos por ele custeados
Assim, considerando a necessidade de que o planejamento da SNH também preveja riscos, dentre os quais a possiblidade da redução orçamentária, mitigando o impacto ou o prejuízo deles em suas ações, entendemos que a impropriedade deva ser considerada como ressalva da regularidade das contas da SNH, exercício 2015.
5.1.7 ausência de indicadores de desempenho de gestão que permitissem avaliar os resultados alcançados para o conjunto das atividades a serem desenvolvidas pela Secretaria
Quanto à existência de indicadores para aferir o desempenho da sua gestão, a SNH apresentou, no Relatório de Gestão, os seguintes indicadores utilizados por ela no Plano Plurianual 2012-2015 e constantes no Sistema Integrado de Planejamento e Orçamento (Siop) :
Quadro 9 - Indicadores utilizados pela UPC no PPA
	Denominação
	Índice de
Referência
	Índice
Observado
	Periodicidade
	Fórmula de Cálculo

	Déficit habitacional absoluto
	5.572.313
	5.430.562 (FJP-2012) 
	Decenal
	Necessidade de novas unidades habitacionais por motivo da constatação de domicílios improvisados, de domicílios rústicos, de coabitação familiar, de ônus excessivo com aluguel e de adensamento excessivo em domicílios alugados.

	Assentamentos subnormais
	3.224,53 milhares
de pessoas
	3.224,53
milhares de
pessoas
 (IBGE-2010) 
	Decenal
	Conjunto constituído de, no mínimo, 51 unidades habitacionais (barracos, casas etc.) carentes, em sua maioria de serviços públicos essenciais, ocupando ou tendo ocupado, até período recente, terreno de propriedade alheia (pública ou particular) e estando dispostas, em geral, de forma desordenada e densa

	Déficit habitacional absoluto em áreas rurais
	942.481
	766.449
 (FJP-2012) 
	Bianual
	Necessidade de novas unidades habitacionais por motivo da constatação de domicílios improvisados, de domicílios rústicos, de coabitação familiar, de ônus excessivo com aluguel e de adensamento excessivo em domicílios alugados em áreas rurais

	Déficit habitacional absoluto em áreas urbanas
	4.629.832
	4.664.113 (FJP-2012) 
	Bianual
	Necessidade de novas unidades habitacionais por motivo da constatação de domicílios improvisados, de domicílios rústicos, de coabitação familiar, de ônus excessivo com aluguel e de adensamento excessivo em 
domicílios alugados em áreas urbanas.

	Déficit habitacional qualitativo (Inadequação habitacional) -
adensamento excessivo
	1.500.709
	1.073.720 (FJP-2012) 
	Bianual
	Número de domicílios próprios com mais de 3
moradores por dormitório.

	Déficit habitacional qualitativo (Inadequação habitacional) -
cobertura inadequada
	543.066
	848.218 (FJP-2012) 
	Bianual
	Número de domicílios com paredes de alvenaria ou madeira aparelhada, mas com cobertura feita de materiais não adequados (madeira aproveitada, zinco, lata ou palha) .

	Déficit habitacional qualitativo (Inadequação habitacional) -
Inadequação habitacional
	10.454.974
	10.323.559
 (FJP-2012) 
	Bianual
	Números de domicílios próprios sem um ou mais
serviços básicos: iluminação, abastecimento de água com canalização interna, rede geral de esgotamento sanitário ou fossa séptica e coleta de lixo.

Fonte: Relatório de Gestão da SNH, exercício 2015 (peça 1, p. 56) 
Como resultado dos exames efetuados na Auditoria Anual de Contas da SNH no exercício de 2015 (referente à gestão de 2014) , a CGU constatou que a Unidade não contava com indicadores de desempenho de gestão que permitissem avaliar os resultados alcançados para o conjunto das atividades a serem desenvolvidas pela Secretaria.
O planejamento estratégico continua em andamento e a SNH ainda não conta com indicadores que permitam avaliar o desempenho da gestão considerando-se o conjunto de suas atribuições. Contudo, registraram-se esforços anteriores nesse sentido, tais como os indicadores desenvolvidos no âmbito do Grupo de Trabalho (Portaria MCidades 458, de 12/11/2009) .
Segundo a CGU, além desses indicadores a Secretaria estabeleceu indicadores específicos para avaliar a execução do Programa Minha Casa Minha Vida. A SNH mantém a apuração desses indicadores nos últimos anos e eles auxiliam, em parte, à avaliação e à tomada de decisão por parte da Secretaria.
A SNH relatou, ainda, que espera, como resultado do desenvolvimento do plano tático, o aprimoramento do seu alinhamento com a política habitacional, maximizando a sua eficiência de implantação de seus projetos e ações, a definição de parâmetros de controle administrativo e a potencialização do autoconhecimento organizacional. 
Não obstante o fato de que o efetivo estabelecimento dos indicadores de desempenho da gestão permaneceu sob o acompanhamento da Controladoria ao longo do exercício de 2016, entendemos que essa impropriedade deva ser considerada como ressalva da regularidade das contas da SNH, exercício 2015.
5.1.8 insuficiência das estruturas de pessoal e tecnológica para a gestão das transferências
Segundo o Relatório de Gestão da SNH, parte expressiva de sua atuação ocorre por meio de transferências voluntárias a outros entes. Essas transferências podem ser do tipo Contrato de Repasse, Termo de compromisso, Convênio e Termo de Cooperação, e, nos últimos três exercícios, podem ser resumidas conforme tabela seguinte.
Tabela 1 - Resumo dos instrumentos celebrados e dos montantes transferidos nos últimos três exercícios
	
    Fonte: Relatório de Gestão da SNH de 2015 (peça 1, p. 49) 
Como se observa, em 2015 não houve seleção de propostas e a SNH não firmou transferências para as modalidades convênio, contrato de repasse e termos de compromisso por meio da Unidade Gestora (UG) 560005 (SNH) e UG 175004 referente à CAIXA. 
Nesse sentido, devido à ausência de formalização de novos instrumentos de concessão no exercício de 2015, a CGU não efetuou exames em processos administrativos com vistas a avaliar se os ajustes reuniriam ou não os requisitos afins com os objetivos das ações governamentais de Urbanização de Assentamentos Precários (10S3, 10S6 e 10SJ) .
Porém, a CGU registrou que o atendimento aos requisitos na fase de concessão das transferências foi avaliado, sem a identificação de problemas relevantes.
Quanto à suficiência das estruturas de pessoal e tecnológica para a gestão das transferências o Relatório de Gestão (RG) afirma que a defasagem no quantitativo de servidores da Secretaria prejudica as atividades de controle, monitoramento e avaliação dos Programas de responsabilidade da Unidade. Registra, ainda, a evasão e a rotatividade nos quadros pertencentes à Secretaria como questões que contribuem para a insuficiência de pessoal. 
O quantitativo de servidores informado pela SNH em exercício efetivo na Unidade em 2014 foi de 95 enquanto em 2015 esse número foi de 91, demonstrando redução da força de trabalho.
Quanto à estrutura tecnológica, a CGU informa que não houve aperfeiçoamento com relação à necessidade de aprimoramento do Sistema de Acompanhamento e Controle de Investimentos (SACI) , que envolve a gestão das operações de transferências relacionadas às ações de Urbanização de Assentamentos Precários (10S3, 10S6 e 10SJ) , vinculadas ou não ao Programa de Aceleração do Crescimento - PAC.
Considerando que não houve incremento no quantitativo de pessoal e aperfeiçoamento da estrutura tecnológica, o Controle Interno avaliou como de fragilidade a atual situação quanto à estrutura de pessoal e tecnológica à disposição da Secretaria, de forma análoga ao que foi constatado em 2014. 
Por fim, a CGU destacou que a formalização de procedimentos para algumas rotinas administrativas deverá contribuir para o aperfeiçoamento, a qualidade e a suficiência dos controles internos administrativos na Unidade, em especial as rotinas 6: Análise/Seleção de projetos ou propostas e 10: Acompanhamento dos contratos e termos de compromisso a partir da identificação dos macroprocessos. 
Destacou, ainda, que permanece expressivo o volume de transferências PAC sem alteração da situação (obra atrasada ou paralisada) ao longo do exercício de 2015 se comparada à situação verificada ao final de 2014.
Ante o exposto, considerando-se as questões de formalização de manual interno de procedimentos, aperfeiçoamento de sistema de informações e a quantidade de obras em situação de atraso ou paralisação, entendemos que a impropriedade deve ser considerada como ressalva da regularidade das contas da SNH, exercício 2015, tanto relativamente à defasagem no quantitativo de servidores da SNH, quanto ao não aperfeiçoamento de sua estrutura tecnológica.
5.1.9 avaliação dos controles internos administrativos
A avaliação pela CGU da estrutura de controles internos administrativos da Secretaria Nacional de Habitação buscou confirmar a existência, a suficiência e o adequado funcionamento do sistema de controle interno com vistas a garantir que seus objetivos estratégicos fossem atingidos. Para tanto, foram avaliados os seguintes componentes do sistema de controles internos: ambiente de controle, avaliação de risco, atividades de controle, informação e comunicação, e monitoramento.
5.1.9.1 avaliação do Ambiente de Controle
De acordo com as diretrizes de controle interno definidas pelo COSO (Committee of Sponsoring Organization) , o ambiente de controle abrange a cultura de uma organização e a consciência de controle das pessoas que nela trabalham. Compreende, portanto, a estrutura organizacional incluindo a atuação da alta administração, a integridade, os valores éticos e a competência do pessoal da organização, e trata também sobre a forma pela qual a administração atribui responsabilidades, bem como organiza e desenvolve o seu pessoal.
Para esse elemento, a Unidade foi avaliada em nível intermediário em relação aos parâmetros avaliados. A CGU salientou-se que há estrutura organizacional, porém, ela não contempla todas as atividades atualmente desenvolvidas pela UPC. Inclusive a Unidade em seu RG informa que enviou à Secretaria Executiva proposta específica para reestruturação. Havendo ainda a necessidade de maior quantitativo de servidores. 
5.1.9.2 avaliação de Riscos
De acordo com as diretrizes de controle interno definidas pelo COSO (Committee of Sponsoring Organization) , o risco caracteriza a probabilidade de ocorrência de fatores (internos ou externos) à organização, que afetem ou comprometam o alcance das metas e o cumprimento dos objetivos. A avaliação de riscos requer ainda que a administração considere o impacto de possíveis mudanças no ambiente externo e dentro de seu próprio modelo de negócio que podem tornar o controle interno ineficaz.
Quanto a esse componente de controle, a Unidade foi avaliada como em nível básico de atuação. A CGU afirmou que não há avaliação e identificação sistematizada de riscos no âmbito da Unidade. Não obstante, ainda segundo o Controle Interno, destaca-se a iniciativa da SNH de tentar mitigar, reduzir a exposição a alguns riscos por meio da definição normativa de regras de implementação para os Programas de responsabilidade da Unidade.
Embora a CGU não tenha considerado essa impropriedade como ressalva da regularidade das contas da SNH, exercício 2015, entendemos por necessário fazê-lo, de modo a também cientificar à SNH da não avaliação e identificação sistematizada de seus riscos.
5.1.9.3 procedimentos de Controle
De acordo com as diretrizes de controle interno definidas pelo COSO (Committee of Sponsoring Organization) , as atividades de controle são ações estabelecidas por meio de políticas e procedimentos que ajudam a garantir o cumprimento das diretrizes determinadas pela administração para mitigar os riscos à realização dos objetivos. Essas atividades podem ter natureza preventiva ou de detecção e abranger uma série de atividades, como autorizações e aprovações, verificações, reconciliações e revisões de desempenho.
A CGU avaliou que as atividades de controle se encontram em nível básico de atuação, e destacou que os normativos internos ainda seguem em elaboração. Com relação aos sistemas informatizados, falta sistema específico para monitorar o PMCMV e o avanço do projeto de aperfeiçoamento do Sistema SACI para o acompanhamento das transferências voluntárias e PAC.
Da mesma forma, embora a CGU não tenha considerado essa impropriedade como ressalva da regularidade das contas da SNH, exercício 2015, entendemos por necessário fazê-lo, de modo a também cientificar à SNH da não finalização da elaboração dos normativos internos dela, não aprimoramento do Sistema de Acompanhamento e Controle de Investimentos (SACI) e inexistência de sistema informatizado específico para monitorar o PMCMV.
5.1.9.4 informação e Comunicação
De acordo com as diretrizes de controle interno definidas pelo COSO (Committee of Sponsoring Organization) , a informação é necessária para que a entidade cumpra responsabilidades de controle interno a fim de apoiar a realização de seus objetivos. Dessa forma, a administração obtém ou gera e utiliza informações importantes e de qualidade, originadas tanto de fontes internas quanto externas, a fim de apoiar o funcionamento de outros componentes do controle interno. A comunicação é o processo contínuo e interativo de proporcionar, compartilhar e obter as informações necessárias. Divide-se em interna e externa.
Na avaliação da equipe de auditoria da CGU esse componente foi avaliado como intermediário, pois o avanço da definição formal dos procedimentos internos poderá melhorar a comunicação dentro da Unidade e com relação ao público externo, CAIXA, há troca de informações padronizadas via banco de dados de transferências.
Por outro lado, para a CGU, a comunicação com proponentes e mesmo com a CAIXA para tratar de questões específicas em cada contrato de repasse não ocorre de forma sistematizada. Para o cidadão, o acesso ocorre por meio de demandas de Lei de Acesso à Informação (LAI) e apresentação de denúncias via Sistema e-OUV, ambos por meio do sítio do Ministério das Cidades.
5.1.9.5 monitoramento
De acordo com as diretrizes de controle interno definidas pelo COSO (Committee of Sponsoring Organization) , o Monitoramento se refere ao acompanhamento das atividades de controle da Unidade, com a finalidade de diminuir riscos e de implementar melhorias. Uma organização utiliza avaliações contínuas, independentes, ou uma combinação das duas, para se certificar da presença e do funcionamento de cada um dos cinco componentes de controle interno, inclusive a eficácia dos controles nos princípios relativos a cada componente.
A CGU considerou que o monitoramento realizado pela SNH é de nível intermediário, ou seja, há princípios e padrões documentados, e noções básicas no que se refere à avaliação e adequação do monitoramento para o sistema de controle interno da Unidade.
Destaca, como já sinalizado em itens anteriores, aspecto a ser trabalhado pela Unidade em relação a este elemento se trata da falta de indicadores de desempenho da gestão formalmente instituídos, que impede a qualidade das informações disponíveis à tomada de decisão e fragiliza a gestão, além de impactar na avaliação dos resultados.
5.1.10 avaliação do cumprimento das recomendações da CGU
Na avaliação do cumprimento das recomendações emitidas pela CGU por parte da Secretária Nacional de Habitação, verifica-se que a unidade conta com núcleo de controle que visa atender às demandas provenientes da CGU e de órgãos de controle externo da administração pública, bem assim solicitações oriundas dos entes federados e da sociedade em geral.
A CGU registrou o efetivo funcionamento do referido núcleo de controle, uma vez que no exercício de 2015 o Controle Interno recebeu respostas a diligências e manifestações da SNH quanto ao cumprimento de recomendações, com base em documentos elaborados no âmbito do núcleo.
Quanto à existência de recomendações pendentes de atendimento e que impactam a gestão da unidade, a CGU registrou que até a data limite para a elaboração do Relatório de Gestão, a SNH apresentava o total de 100 (cem) recomendações em monitoramento, considerando todos os exercícios até 2015. Acrescentou que todas as recomendações em monitoramento têm prazo para atendimento que expira ao longo do exercício de 2016.
Dentre as recomendações em monitoramento, o Relatório de Gestão destacou o acompanhamento dos apontamentos afetos à Auditoria Especial da CGU realizada no Programa Minha Casa Minha Vida (PMCMV) na modalidade Oferta Pública. Para o controle interno, esse acompanhamento foi importante devido à quantidade de questões pontuais envolvendo conclusão de obras e, em alguns casos, a recuperação de recursos públicos.
Além do acompanhamento das recomendações pontuais no PMCMV Oferta Pública, a CGU registrou como de relevância o monitoramento das providências para o atendimento das recomendações afetas à (i) revisão do contrato de prestação de serviços entre a CAIXA e o então Ministério das Cidades, (ii) à elaboração de indicadores de desempenho de gestão que contemplem o conjunto das atividades desenvolvidas na unidade e que estejam alinhados ao Planejamento Estratégico do então MCidades e (iii) ao desenvolvimento e à adoção de manual interno definindo os procedimentos operacionais para os processos de trabalho desenvolvidos na SNH.
Finalmente, o Controle Interno registrou que embora seja significativa a quantidade de recomendações em monitoramento, a maior parte refere-se a questões pontuais. Com relação às recomendações mais relevantes, disse que há registro de providências parciais por parte do gestor federal, além de prazo para atendimento ao longo de 2016.
6. OCORRÊNCIAS COM DANO OU PREJUÍZO
Conforme a CGU, não foi constatada ocorrência de dano ao erário.
7. CONCLUSÃO 
Nesta instrução foram analisadas as contas apresentadas pela Secretaria Nacional de Habitação (SNH) relativas ao exercício de 2015 cujo processo de contas foi organizado de forma individual, conforme classificação constante do art. 5º da Instrução Normativa - TCU 63/2010 e do anexo I da Decisão Normativa - TCU 147/2015. 
No certificado de auditoria (peça 6) o representante da CGU, ao ressalvar a ausência de revisão do Plano Nacional de Habitação (PlanHab) , constatação 1.2.1.1 do respectivo Relatório de Auditoria (peça 5, p. 20-24) , propôs a regularidade com ressalva das contas das Sras. Inês da Silva Magalhães, Secretária Nacional de Habitação, e da Diretora do Departamento de Desenvolvimento Institucional e Cooperação Técnica, Sra. Júnia Maria Barroso Santa Rosa, e a regularidade das contas dos responsáveis pela SNH, todas relativas a 2015. Proposta que foi acolhida pelo parecer do dirigente do Órgão de Controle Interno (peça 7) .
 Contudo, foram ainda identificadas outras ocorrências relevantes que necessitam ser destacadas: 
Pagamento de dívidas da União junto ao Fundo de Garantia do Tempo de Serviço (FGTS) sem a devida autorização em Lei Orçamentária Anual (LOA) ou em lei de créditos adicionais, e com o registro irregular de subvenções econômicas, incluindo o pagamento de R$ 869,10 milhões executados em 2014 sem que constassem da respectiva dotação orçamentária;
não realização, pelo Poder Executivo Federal, de estudos e projeções devidamente fundamentados, previamente à manutenção ou acréscimo da participação do Fundo de Garantia do Tempo de Serviço (FGTS) em políticas públicas do Governo Federal, que verifiquem a capacidade do Fundo em suportar os valores aportados em caráter não-oneroso, assegurando sua sustentabilidade a curto, médio e longo prazos; 
identificação de impropriedades relativas ao atributo qualidade das metas constantes no Objetivo 0383 (Minha Casa, Programa Minha Vida) , vinculado ao Programa 2049 (Moradia Digna) , do PPA 2012-2015;
existência, no âmbito do Programa Minha Casa, Minha Vida (PMCMV) , de elevado número de contratos com obras paralisadas, atrasadas e não concluídas, tendo sido expressivo o volume de transferências PAC para tais obras em 2015; 
não apresentação, no Relatório de Gestão da SNH do exercício de 2015, de análise crítica quanto aos seus resultados e indicação clara de como a redução orçamentária impactou ou prejudicou suas ações e como a gestão lidou com as dificuldades;
não abrangência, pelos indicadores utilizados pela SNH para medir o desempenho da sua gestão, de todos os resultados de sua atuação;
defasagem no quantitativo de servidores da SNH prejudicando as atividades de controle, monitoramento e avaliação dos Programas de sua responsabilidade;
não aperfeiçoamento da estrutura tecnológica da SNH com relação à necessidade de aprimoramento do Sistema de Acompanhamento e Controle de Investimentos (SACI) , que envolve a gestão das operações de transferências voluntárias relacionadas às ações de Urbanização de Assentamentos Precários (10S3, 10S6 e 10SJ) , vinculadas ou não ao Programa de Aceleração do Crescimento (PAC) , bem como com relação à inexistência de sistema informatizado específico para monitorar o PMCMV; 
não avaliação e identificação sistematizada de riscos no âmbito da SNH; e 
não finalização da elaboração de seus normativos internos com responsabilidade e procedimentos definidos.
Quanto ao PlanHab, o Controle Interno concluiu pela ausência de sua revisão, afetando negativamente a atuação de outras Unidades, além da própria SNH. Para ele a revisão do PlanHab deve ser tratada como prioridade da Secretaria, de modo a buscar o aperfeiçoamento na definição de metas, bem como de sua adequada distribuição no território.
Em relação às metas do PPA 2012-2015, a CGU concluiu que a Unidade não comentou, especificamente, cada meta referente aos seus Objetivos, lembrando à UPC que o Relatório de Gestão deveria apresentar análise crítica quanto aos seus resultados e indicar claramente como a redução orçamentária impactou ou prejudicou suas ações e como a gestão lidou com as dificuldades.
Assim, considerando a necessidade de que o planejamento da SNH também preveja riscos, dentre os quais a possiblidade da redução orçamentária, mitigando o impacto ou o prejuízo deles em suas ações, entendemos que a impropriedade da ausência de análise crítica dos resultados do Relatório de Gestão da SNH do exercício de 2015 deva ser considerada como ressalva da regularidade das contas da SNH, exercício 2015.
Sobre o efetivo estabelecimento dos indicadores de desempenho da gestão, a CGU disse que a SNH ainda não conta com indicadores que permitam avaliar o desempenho da gestão considerando-se o conjunto de suas atribuições. Contudo, registram-se esforços anteriores nesse sentido, tais como os indicadores desenvolvidos no âmbito do Grupo de Trabalho (Portaria MCidades 458, de 12/11/2009) .
Não obstante o fato de que o efetivo estabelecimento dos indicadores de desempenho da gestão permaneceu sob o acompanhamento da CGU ao longo do exercício de 2016, entendemos que a impropriedade da ausência de indicadores de desempenho de gestão que permitissem avaliar os resultados alcançados caracteriza-se como ressalva da regularidade das contas da SNH, exercício 2015.
Quanto à estrutura tecnológica, a CGU informou que não houve aprimoramento do Sistema de Acompanhamento e Controle de Investimentos (SACI) , que envolve a gestão das operações de transferências relacionadas às ações de Urbanização de Assentamentos Precários (10S3, 10S6 e 10SJ) , vinculadas ou não ao Programa de Aceleração do Crescimento - PAC, bem como a defasagem no quantitativo de servidores da Secretaria prejudica as atividades de controle, monitoramento e avaliação dos Programas de responsabilidade da Unidade.
A CGU destacou, ainda, que permanece expressivo o volume de transferências PAC sem alteração da situação (obra atrasada ou paralisada) ao longo do exercício de 2015 se comparada à situação verificada ao final de 2014.
Ante à situação relatada, entendemos por necessário considerar a impropriedade como ressalva, de modo a também cientificar ao órgão do elevado número de contratos com obras paralisadas, atrasadas e não concluídas, mesmo com o expressivo o volume de transferências PAC para tais obras em 2015, bem como as deficiências das estruturas tecnológicas e de pessoal para a gestão das operações de transferências.
A CGU afirmou, ainda, que não há avaliação e identificação sistematizada de riscos no âmbito da Unidade. Não obstante, destaca-se a iniciativa da SNH de tentar mitigar, reduzir a exposição a alguns riscos por meio da definição normativa de regras de implementação para os Programas de responsabilidade da Unidade.
Embora a CGU não tenha considerado essa impropriedade como ressalva da regularidade das contas da SNH, exercício 2015, entendemos por necessário fazê-lo, em virtude da importância da avaliação e identificação sistematizada pela SNH de seus riscos.
E, por fim, a CGU destacou como improbidades os fatos que os normativos internos ainda seguem em elaboração e com relação aos sistemas informatizados, falta sistema específico para monitorar o PMCMV e o avanço do projeto de aperfeiçoamento do Sistema SACI para o acompanhamento das transferências voluntárias e PAC.
Da mesma forma, embora a CGU não tenha considerado essas impropriedades como ressalva da regularidade das contas da SNH, exercício 2015, entendemos por necessário fazê-lo por espelharem o comprometimento dos controles internos administrativos da Secretaria.
Por sua vez, no Parecer Prévio sobre as Contas de Governo de 2015, foram apontadas irregularidades no Programa Minha Casa Minha Vida e no Programa Moradia Digna que merecem destaque. 
Entre eles o pagamento, no curso do exercício de 2015, de dívidas consideradas como contratuais em rubricas orçamentárias destinadas ao custeio de subvenções econômicas, fato já anteriormente alertado ao Poder Executivo pelo TCU como irregular (item 9.7.1 do Acórdão 825/2015-TCU-Plenário e também itens 3.3.3.7 e 8.3.2.3 do relatório sobre as Contas do Governo referentes ao exercício de 2014) .
Nesse contexto, o Parecer Prévio apontou que houve inobservância do art. 167, inciso II, da Constituição Federal, do art. 5º, § 1º, da Lei Complementar 101/2000 e dos arts. 12, § 3º, inciso II, e § 6º, e 13 da Lei 4.320/1964, em face de pagamento de dívidas da União junto ao Fundo de Garantia do Tempo de Serviço sem a devida autorização em Lei Orçamentária Anual ou em lei de créditos adicionais, e também com o registro irregular de subvenções econômicas, incluindo o pagamento de R$ 869,10 milhões executados em 2014 sem que constassem da respectiva dotação orçamentária (Lei 12.952/2014) .
O Relatório propôs ainda que, previamente à manutenção ou acréscimo da participação do Fundo de Garantia do Tempo de Serviço em políticas públicas do Governo Federal, o Poder Executivo Federal realizasse estudos e projeções devidamente fundamentados, que verificassem a capacidade do Fundo em suportar os valores aportados em caráter não-oneroso, assegurando sua sustentabilidade a curto, médio e longo prazos.
Por último, o Relatório das Contas de Governo de 2015 destacou irregularidades no que diz respeito à confiabilidade das metas analisadas do Objetivo 0383 (Programa Minha Casa Minha Vida) , componente do Programa Temático 2049 (Moradia Digna) , uma vez que a Unidade Jurisdicionada é a responsável pela gestão do PMCMV.
Não obstante ao destaque destas ocorrências abordadas nos parágrafos anteriores, entende-se que não devem ser consignadas propostas de recomendações ou determinações à SNH.
A não consignação de recomendações relativas às impropriedades apontadas se deve ao entendimento de que, devido ao transcurso de prazo entre a apresentação das contas e a análise realizada pelo TCU, não se vislumbra efetividade de eventuais propostas de encaminhamento.
A realidade atual da Secretaria Nacional de Habitação é diversa daquela a qual as contas de 2015 se referem. No período transcorrido houve mudanças de governo central; início de um novo ciclo de PPA, à época vigia o PPA 2012-2015, ao passo que hoje está em vigência o PPA 2016-2019, e está iminente o início de um novo ciclo, o PPA 2020-2023; alteração estrutural da unidade, por meio do Decreto 8.927/2016; bem como a recente mudança na estrutura ministerial. 
Também se destaca que durante o período transcorrido outros trabalhos do TCU abordaram mais profundamente os problemas enfrentados pelo então Ministérios das Cidades e pela Secretaria Nacional de Habitação, a exemplo do TC Processo 031.563/2016-3, que avaliou, em nível de entidade e em nível de atividade, os controles internos do então Ministério das Cidades.
Além disso, há um conjunto de deliberações recentes do TCU pendentes de monitoramento que tratam das principais constatações do Controle Interno, não sendo necessário, neste momento, a expedição de novos comandos; principalmente, quando se tem em conta que ações de controle externo que visam acompanhamento e monitoramento envolvem custos consideráveis.
Registre-se, por fim, que as recomendações proferidas no relatório de auditoria de gestão da CGU foram acolhidas por esta unidade técnica e já serão acompanhadas pela CGU nas próximas contas da unidade, não sendo necessário, portanto, a expedição de novos comandos à SNH por esta Corte de Contas.
Contudo, tendo em vista as impropriedades apontadas nessa conclusão e na matriz de responsabilização (Anexo I) , será proposto que as contas da titular da SNH no período, Sra. Inês da Silva Magalhães, sejam julgadas regulares com ressalva. Ante a impossibilidade de se estabelecer o nexo de causalidade entre a conduta dos demais responsáveis elencados indicados no Rol de Responsáveis e sua eventual culpabilidade em relação às falhas identificadas pela CGU, será proposto que suas contas sejam julgadas regulares. 
8. PROPOSTA DE ENCAMINHAMENTO
Diante do exposto, submetem-se os autos à consideração superior, propondo:
1.1. com fulcro no art. 7º da Resolução-TCU 265/2014, dar ciência à Secretaria Nacional de Habitação das seguintes impropriedades apontadas no Relatório de Gestão 2015: 
1.1.1. ausência de revisão do Plano Nacional de Habitação (PlanHab) ;
1.1.2. pagamento de dívidas da União junto ao Fundo de Garantia do Tempo de Serviço (FGTS) sem a devida autorização em Lei Orçamentária Anual (LOA) ou em lei de créditos adicionais, e com o registro irregular de subvenções econômicas, incluindo o pagamento de R$ 869,10 milhões executados em 2014 sem que constassem da respectiva dotação orçamentária;
1.1.3. não realização, pelo Poder Executivo Federal, de estudos e projeções devidamente fundamentados, previamente à manutenção ou acréscimo da participação do Fundo de Garantia do Tempo de Serviço (FGTS) em políticas públicas do Governo Federal, que verifiquem a capacidade do Fundo em suportar os valores aportados em caráter não-oneroso, assegurando sua sustentabilidade a curto, médio e longo prazos; 
1.1.4. identificação de impropriedades relativas ao atributo qualidade das metas constantes no Objetivo 0383 (Minha Casa, Programa Minha Vida) , vinculado ao Programa 2049 (Moradia Digna) , do PPA 2012-2015;
1.1.5. existência, no âmbito do Programa Minha Casa, Minha Vida (PMCMV) , de elevado número de contratos com obras paralisadas, atrasadas e não concluídas, tendo sido expressivo o volume de transferências PAC para tais obras em 2015; 
1.1.6. não apresentação, no Relatório de Gestão da SNH do exercício de 2015, de análise crítica quanto aos seus resultados e indicação clara de como a redução orçamentária impactou ou prejudicou suas ações e como a gestão lidou com as dificuldades;
1.1.7. não abrangência, pelos indicadores utilizados pela SNH para medir o desempenho da sua gestão, de todos os resultados de sua atuação;
1.1.8. defasagem no quantitativo de servidores da SNH prejudicando as atividades de controle, monitoramento e avaliação dos Programas de sua responsabilidade;
1.1.9. não aperfeiçoamento da estrutura tecnológica da SNH com relação à necessidade de aprimoramento do Sistema de Acompanhamento e Controle de Investimentos (SACI) , que envolve a gestão das operações de transferências voluntárias relacionadas às ações de Urbanização de Assentamentos Precários (10S3, 10S6 e 10SJ) , vinculadas ou não ao Programa de Aceleração do Crescimento (PAC) , bem como com relação à inexistência de sistema informatizado específico para monitorar o PMCMV; 
1.1.10. não avaliação e identificação sistematizada de riscos no âmbito da SNH; e 
1.1.11. não finalização da elaboração de seus normativos internos com responsabilidade e procedimentos definidos.
1.2. com fundamento nos arts. 1º, inciso I, 16, inciso II, 18 e 23, inciso II, da Lei 8.443/1992, c/c os arts. 1º, inciso I, 208 e 214, inciso II, do Regimento Interno, que sejam julgadas regulares com ressalva as contas da responsável Inês da Silva Magalhães (CPF XXX.715.848-XX) relativas ao exercício de 2015, dando-lhe quitação, em face das impropriedades dos itens 168.1.1, 168.1.5 a 168.1.7; 168.1.10 e 168.1.11 
1.3. com fundamento nos arts. 1º, inciso I, 16, inciso I, 17 e 23, inciso I, da Lei 8.443/1992, c/c os arts. 1º, inciso I, 207 e 214, inciso I, do Regimento Interno, que sejam julgadas regulares as contas de 2015 dos responsáveis Júnia Maria Barroso Santa Rosa (CPF XXX.447.206-XX) ; Mirna Quinderé Belmino Chaves (CPF XXX.661.001-XX) ; Maria do Carmo Avesani (CPF XXX.757.451-XX) ; Nelson Teixeira da Silva (CPF XXX.274.907-XX) ; Alessandra D'Ávila Vieira (CPF XXX.822.361-XX) ; Antônio Vladimir Moura Lima (CPF XXX.789.795-XX) ; e Rui Pires da Silva (CPF XXX.777.056-XX) ; dando-lhes quitação plena;
1.4. encaminhar cópia do acórdão que vier a ser proferido, assim como do relatório e do voto que o fundamentarem, à Secretaria Nacional de Habitação do Ministério do Desenvolvimento Regional ou à Unidade Jurisdicionada que lhe suceder; e
1.5. arquivar os presentes autos com fundamento no art. 169, inciso V, do Regimento Interno do TCU."
	É o relatório.

não há.

Subprocurador-Geral Paulo Soares Bugarin.

PRESTAÇÃO DE CONTAS ANUAIS DA SECRETARIA NACIONAL DE HABITAÇÃO (SNH). EXERCÍCIO DE 2015. IMPROPRIEDADES. CONTAS REGULARES COM RESSALVA DA DIRIGENTE MÁXIMA TITULAR DA SNH. CONTAS REGULARES DOS DEMAIS RESPONSÁVEIS. CIÊNCIA.

PRESTAÇÃO DE CONTAS (PC)

Secretaria de Fiscalização de Infraestrutura Urbana (SeinfraUrbana).

Cuidam os autos de processo de contas anuais da Secretaria Nacional de Habitação (SNH) , atualmente vinculada ao Ministério do Desenvolvimento Regional (MDR) , relativo ao exercício financeiro de 2015.
2. O processo de contas foi organizado de forma individual, conforme classificação constante do art. 5º da Instrução Normativa - TCU 63/2010 e do anexo I da Decisão Normativa TCU 147/2015. Registre-se que no referido exercício a SNH pertencia à estrutura do extinto Ministério das Cidades (MCID) .
3. Importa mencionar que o presente processo de contas tem conexão com o TC Processo 008.389/2016-0, que cuidou da apreciação das Contas do Governo da República relativas ao exercício de 2015, conforme determina o inciso I do art. 71 da Constituição Federal.
4. Nesse contexto, a apreciação das contas do Governo abordou assuntos que são substancialmente conexos com o Programa Minha Casa Minha Vida (PMCMV) , cuja responsabilidade pela gestão é da SNH, quais sejam: pagamentos de dívidas da União junto ao Fundo de Garantia do Tempo de Serviço (FGTS) relativas aos adiantamentos realizados pelo Fundo para subvenções econômicas concedidas no âmbito do PMCMV e participação do FGTS no Programa Minha Casa Minha Vida (itens 3.3.6.3 e 3.3.6.4 do Relatório e Parecer Prévio do TCU sobre as Contas do Governo da República) ; e análise das metas quantitativas do Objetivo 0383 (Programa Minha Casa Minha Vida) , vinculado ao Programa 2049 (Moradia Digna) , em relação aos atributos confiabilidade e qualidade (item 4.2.14 do Relatório e Parecer Prévio do TCU sobre as Contas do Governo da República) .
5. Assim, além do Relatório de Gestão da SNH relativo a 2015 (peça 1) e dos principais pontos levantados pelo Relatório de Auditoria Anual de Contas do órgão de controle interno (peça 5) , realizado de acordo com o escopo de auditoria firmado por meio da Ata de Reunião realizada em 19/11/2015, entre SFC/DIURB - Coordenação-Geral de Auditoria da Área de Cidades e a SeinfraUrbana/TCU, as análises empreendidas sobre o Programa Minha Casa Minha Vida no âmbito da apreciação das Contas do Governo da República também subsidiaram a análise das contas da SNH, referentes ao exercício de 2015.
6. No certificado de auditoria (peça 6) o representante da Controladoria Geral da União (CGU) , ao ressalvar a ausência de revisão do Plano Nacional de Habitação (PlanHab) , constatação 1.2.1.1 do respectivo Relatório de Auditoria (peça 5, p. 20-24) , propôs a regularidade com ressalva das contas das Sras. Inês da Silva Magalhães, Secretária Nacional de Habitação, e da Diretora do Departamento de Desenvolvimento Institucional e Cooperação Técnica, Sra. Júnia Maria Barroso Santa Rosa, e a regularidade das contas dos responsáveis pela SNH, todas relativas a 2015. Proposta que foi acolhida pelo parecer do dirigente do Órgão de Controle Interno (peça 7) .
7. Contudo, nos exames realizados pela CGU foram ainda identificadas outras ocorrências relevantes que necessitam ser destacadas:
pagamento de dívidas da União junto ao Fundo de Garantia do Tempo de Serviço (FGTS) sem a devida autorização em Lei Orçamentária Anual (LOA) ou em lei de créditos adicionais, e com o registro irregular de subvenções econômicas, incluindo o pagamento de R$ 869,10 milhões executados em 2014 sem que constassem da respectiva dotação orçamentária;
não realização, pelo Poder Executivo Federal, de estudos e projeções devidamente fundamentados, previamente à manutenção ou acréscimo da participação do Fundo de Garantia do Tempo de Serviço (FGTS) em políticas públicas do Governo Federal, que verifiquem a capacidade do Fundo em suportar os valores aportados em caráter não-oneroso, assegurando sua sustentabilidade a curto, médio e longo prazos; 
identificação de impropriedades relativas ao atributo qualidade das metas constantes no Objetivo 0383 (Minha Casa Programa Minha Vida) , vinculado ao Programa 2049 (Moradia Digna) , do PPA 2012-2015;
existência, no âmbito do Programa Minha Casa Minha Vida (PMCMV) , de elevado número de contratos com obras paralisadas, atrasadas e não concluídas, tendo sido expressivo o volume de transferências PAC para tais obras em 2015; 
não apresentação, no Relatório de Gestão da SNH do exercício de 2015, de análise crítica quanto aos seus resultados e indicação clara de como a redução orçamentária impactou ou prejudicou suas ações e como a gestão lidou com as dificuldades;
não abrangência, pelos indicadores utilizados pela SNH para medir o desempenho da sua gestão, de todos os resultados de sua atuação;
defasagem no quantitativo de servidores da SNH prejudicando as atividades de controle, monitoramento e avaliação dos Programas de sua responsabilidade;
não aperfeiçoamento da estrutura tecnológica da SNH com relação à necessidade de aprimoramento do Sistema de Acompanhamento e Controle de Investimentos (SACI) , que envolve a gestão das operações de transferências voluntárias relacionadas às ações de Urbanização de Assentamentos Precários (10S3, 10S6 e 10SJ) , vinculadas ou não ao Programa de Aceleração do Crescimento (PAC) , bem como com relação à inexistência de sistema informatizado específico para monitorar o PMCMV; 
não avaliação e identificação sistematizada de riscos no âmbito da SNH; e
 não finalização da elaboração de seus normativos internos com responsabilidade e procedimentos definidos.
8. No âmbito do TCU, a Secretaria de Fiscalização de Infraestrutura Urbana (SeinfraUrbana) , concluiu que as ocorrências verificadas pelo órgão de controle interno devem ser consideradas como ressalvas no presente processo de contas, não havendo necessidade de consignação de propostas de recomendações ou determinações à SNH (peça 10) .
9. Diante disso, a unidade técnica se manifestou pela regularidade com ressalvas das contas da titular da SNH no período, dando-lhe quitação e regulares as contas dos demais responsáveis dando-lhes quitação plena (peça 10, p.29-30) .
10. O Ministério Público junto ao TCU avalizou essa proposta (peça 13) .
11. Acolho o encaminhamento proposto pela unidade técnica, a qual teve a anuência do representante do Parquet especial, cuja análise adoto como parte das minhas razões de decidir, sem prejuízo de tecer as seguintes considerações em razão das ocorrências que constaram do Parecer Prévio sobre as Contas do Governo de 2015, atinentes ao Programa Minha Casa Minha Vida e ao Programa Moradia Digna.
12. Entre elas o pagamento, no curso do exercício de 2015, de dívidas consideradas como contratuais em rubricas orçamentárias destinadas ao custeio de subvenções econômicas, fato já anteriormente alertado ao Poder Executivo pelo TCU como irregular (item 9.7.1 do Acórdão 825/2015-TCU-Plenário, Relator Ministro José Múcio Monteiro, e também itens 3.3.3.7 e 8.3.2.3 do relatório sobre as Contas do Governo referentes ao exercício de 2014) .
13. Nesse contexto, o Parecer Prévio apontou que houve inobservância do art. 167, inciso II, da Constituição Federal, do art. 5º, § 1º, da Lei Complementar 101/2000 e dos arts. 12, § 3º, inciso II, e § 6º, e 13 da Lei 4.320/1964, em face de pagamento de dívidas da União junto ao Fundo de Garantia do Tempo de Serviço sem a devida autorização em Lei Orçamentária Anual ou em lei de créditos adicionais, e também com o registro irregular de subvenções econômicas, incluindo o pagamento de R$ 869,10 milhões executados em 2014 sem que constassem da respectiva dotação orçamentária (Lei 12.952/2014) .
14. O Relatório das Contas do Governo de 2015 propôs ainda que, previamente à manutenção ou acréscimo da participação do Fundo de Garantia do Tempo de Serviço em políticas públicas do Governo Federal, o Poder Executivo Federal realizasse estudos e projeções devidamente fundamentados, que verificassem a capacidade do Fundo em suportar os valores aportados em caráter não oneroso, assegurando sua sustentabilidade a curto, médio e longo prazo.
15. Por último, o Relatório das Contas do Governo de 2015 destacou irregularidades no que diz respeito à confiabilidade das metas analisadas do Objetivo 0383 (Programa Minha Casa Minha Vida) , componente do Programa Temático 2049 (Moradia Digna) , uma vez que a Unidade Jurisdicionada é a responsável pela gestão do PMCMV.
16. Não obstante ao destaque destas ocorrências abordadas nos parágrafos anteriores, consoante à análise empreendida pela SeinfraUrbana, entendo que não é necessário consignar propostas de recomendações ou determinações à SNH em razão de não se vislumbrar efetividade de eventuais propostas de encaminhamento ante ao transcurso de prazo entre a apresentação das contas e a análise realizada pelo TCU.
17. Ressalta-se que a realidade atual da Secretaria Nacional de Habitação é diversa daquela a qual as contas de 2015 se referem. No período transcorrido houve mudanças de governo central; início de um novo ciclo de PPA, à época vigia o PPA 2012-2015, ao passo que hoje está em vigência o PPA 2016-2019, e está iminente o início de um novo ciclo, o PPA 2020-2023; alteração estrutural da unidade, por meio do Decreto 8.927/2016; bem como a recente mudança na estrutura ministerial.
18. Também se destaca que durante o período transcorrido outros trabalhos do TCU abordaram mais profundamente os problemas enfrentados pelo então Ministério das Cidades e pela Secretaria Nacional de Habitação, a exemplo do TC Processo 031.563/2016-3, que avaliou, em nível de entidade e em nível de atividade, os controles internos do então Ministério das Cidades.
19. Além disso, há um conjunto de deliberações recentes do TCU pendentes de monitoramento que tratam das principais constatações do Controle Interno, não sendo necessário, neste momento, a expedição de novos comandos; principalmente, quando se tem em conta que ações de controle externo que visam acompanhamento e monitoramento envolvem custos consideráveis.
20. Registre-se, por fim, que as recomendações proferidas no relatório de auditoria de gestão da CGU, as quais foram acolhidas pela unidade técnica deste Tribunal, já serão acompanhadas pela CGU nas próximas contas da unidade, não sendo necessário, portanto, a expedição de novos comandos à SNH por esta Corte de Contas.
21. Diante disso, deve-se dar ciência à Secretaria Nacional de Habitação das impropriedades apontadas no Relatório de Gestão 2015, a fim de evitar novas ocorrências no âmbito da Secretaria.
22. Assim, considerando as análises realizadas pela CGU, bem como pela a unidade técnica e pelo Ministério Público de Contas junto ao TCU, proponho sejam julgadas regulares com ressalva as contas da titular da SNH no período, Sra. Inês da Silva Magalhães. Ante a impossibilidade de se estabelecer o nexo de causalidade entre a conduta dos demais responsáveis elencados indicados no Rol de Responsáveis e sua eventual culpabilidade em relação às falhas identificadas pela CGU, proponho sejam julgadas regulares as contas desses responsáveis.
Ante o exposto, manifesto-me por que o Tribunal aprove o acórdão que ora submeto à deliberação deste Colegiado. 
 
TCU, Sala das Sessões Ministro Luciano Brandão Alves de Souza, em 24 de novembro de 2020.
AUGUSTO SHERMAN CAVALCANTI 
Relator